ACORDAO-COMPLETO-2464797

ACÓRDÃO 7263/2021 ATA 13/2021 - PRIMEIRA CÂMARA

VISTOS, relatados e discutidos estes autos de recursos de reconsideração interpostos por Elba Laiza Barroso Martins, Maria Eleuza Martins Oliveira e R. O. Carvalho do Nascimento contra o Acórdão 13933/2019-TCU-Primeira Câmara;
ACORDAM os Ministros do Tribunal de Contas da União, reunidos em sessão da 1ª Câmara, ante as razões expostas pelo Relator, em:
9.1. com fulcro nos arts. 32, inciso I, e 33 da Lei 8.443/1992, conhecer dos recursos de reconsideração, para, no mérito, dar-lhes provimento parcial a fim de alterar os termos dos itens 9.1.1, 9.1.2 e 9.2 do Acórdão 13933/2019-TCU-Primeira Câmara, passando a constar como segue:
"9.1.  (...) :
9.1.1. Sras. Elba Laiza Barroso Martins e Maria Eleuza Martins Oliveira Leite e empresa R. O. Carvalho do Nascimento:
	Valor (R$) 
	Data

	11.754,00
	14/1/2010

	16.000,00
	1º/3/2010

	16.699,10
	11/3/2010

	6.015,00
	12/4/2010

	9.595,69
	27/4/2010

	16.050,00
	11/5/2010

	25.310,00
	11/6/2010

	24.628,49
	22/6/2010

	19.840,75
	12/7/2010

	16.050,00
	10/8/2010

	5.291,34
	15/9/2010

	26.272,35
	21/9/2010

	16.086,25
	20/10/2010

	1.950,00
	21/10/2010

	10.035,00
	26/10/2010

	24.093,68
	30/11/2010

	5.120,50
	22/12/2010

	16.050,00
	18/1/2011

9.1.2. Sras. Elba Laiza Barroso Martins e Maria Eleuza Martins Oliveira Leite e empresa Biomed Produtos Médicos e Hospitalares Eireli:
	Valor (R$) 
	Data

	16.050,00
	31/1/2011

	5.050,00
	1º/3/2011

	16.049,16
	16/3/2011

	6.955,00
	28/4/2011

9.2. aplicar individualmente às responsáveis indicadas abaixo as correspondentes multas previstas no art. 57 da Lei 8.443/1992, (...) :
	Responsáveis
	Valor da multa

	Elba Laiza Barroso Martins
	R$ 53.000,00

	Maria Eleuza Martins Oliveira Leite
	R$ 53.000,00

	R. O. Carvalho do Nascimento
	R$ 45.000,00

	Biomed Produtos Médicos e Hospitalares Eireli
	R$ 8.000,00

 (...) ".
9.2. manter inalterados os demais itens do Acórdão 13933/2019-TCU-Primeira Câmara;
9.3. dar ciência desta deliberação às recorrentes, à empresa Biomed Produtos Médicos e Hospitalares Eireli e à Procuradoria da República no Estado do Piauí, em consonância com o disposto nos arts. 16, § 3º, da Lei 8.443/1992 e 209, § 7º, do Regimento Interno do TCU, para a adoção das providências que considerar cabíveis.

Recursos de reconsideração interpostos contra o Acórdão 13.933/2019-TCU-1ª Câmara.

Primeira Câmara

Município de Pedro II/PI.

3. Recorrentes: Elba Laiza Barroso Martins (XXX.859.063-XX); Maria Eleuza Martins Oliveira (XXX.128.583-XX); R. O. Carvalho do Nascimento (05.577.401/0001-22).

13.1. Ministros presentes: Walton Alencar Rodrigues (Presidente), Benjamin Zymler, Vital do Rêgo (Relator) e Jorge Oliveira.
13.2. Ministro-Substituto presente: Augusto Sherman Cavalcanti.

ACORDAO-COMPLETO-2483034

Acórdão 8481/2021 - Primeira Câmara

ACORDAO-COMPLETO-2566183

Acórdão de Relação 2734/2022 - Plenário

Acórdão de Relação

R. O. CARVALHO DO NASCIMENTO ¿ EPP

VITAL DO RÊGO

Ministro-Substituto Marcos Bemquerer Costa.

Trata-se de recursos de reconsideração interpostos por Elba Laiza Barroso Martins e Maria Eleuza Martins Oliveira Leite, ex-Secretárias de Saúde e de Finanças, respectivamente (peça 70) , e pela empresa R. O. Carvalho do Nascimento (peça 106) em face do Acórdão 13933/2019-TCU-Primeira Câmara (peça 47) , sob a relatoria do Ministro Marcos Bemquerer Costa.
2.	A Secretaria de Recursos (Serur) acostou à peça 140 a instrução de mérito, que teve a anuência do diretor daquela unidade técnica (peça 141) , a seguir transcrita, com os ajustes de forma pertinentes:
INTRODUÇÃO
Examina-se, nesta oportunidade, recursos de reconsideração interpostos por Elba Laiza Barroso Martins e Maria Eleuza Martins Oliveira Leite, ex-Secretárias de Saúde e de Finanças, respectivamente (peça 70) , e empresa R. O. Carvalho do Nascimento (peça 106) em face do Acórdão 13933/2019-TCU-Primeira Câmara (peça 47) , sob a relatoria do Ministro Marcos Bemquerer Costa, cujo teor transcreve-se abaixo:
9. Acórdão:
VISTOS, relatados e discutidos estes autos referentes à Tomada de Contas Especial deflagrada pelo Fundo Nacional de Saúde contra as Sras. Elba Laiza Barroso Martins e Maria Eleuza Martins Oliveira Leite, respectivamente ex-secretária de saúde e ex-secretária de finanças de Pedro II/PI, em face do pagamento irregular de medicamentos e materiais hospitalares fornecidos com recursos do Sistema Único de Saúde, repassados ao município de Pedro II/PI, na modalidade fundo a fundo, à conta dos Blocos de Atenção Básica e Assistência Farmacêutica, nos exercícios de 2010 e 2011.
ACORDAM os Ministros do Tribunal de Contas da União, reunidos em sessão da 1ª Câmara, ante as razões expostas pelo Relator, em:
9.1. com fundamento nos arts. 1º, inciso I, 16, inciso III, alíneas b e c, 19, caput, e 23, inciso III, da Lei 8.443/1992, julgar irregulares as contas das Sras. Elba Laiza Barroso Martins e Maria Eleuza Martins Oliveira Leite, e das empresas R. O. Carvalho do Nascimento e Biomed Produtos Médicos e Hospitalares Eireli, condenando-as solidariamente, nas formas adiante especificadas, ao pagamentos das quantias discriminadas abaixo, com a fixação do prazo de 15 (quinze) dias, a contar das notificações, para que comprovem, perante o Tribunal (art. 214, inciso III, alínea a, do Regimento Interno/TCU) , o recolhimento das dívidas ao Fundo Nacional de Saúde, atualizadas monetariamente e acrescidas dos juros de mora, calculados a partir das correspondentes datas, até a data do efetivo recolhimento, nos termos da legislação em vigor:
9.1.1. Sras. Elba Laiza Barroso Martins e Maria Eleuza Martins Oliveira Leite e empresa R. O. Carvalho do Nascimento:
	Valor (R$) 
	Data

	11.754,00
	14/1/2010

	16.000,00
	1º/3/2010

	16.699,10
	11/3/2010

	6.015,00
	12/4/2010

	9.595,69
	27/4/2010

	16.050,00
	11/5/2010

	25.310,00
	11/6/2010

	24.628,49
	22/6/2010

	19.840,75
	12/7/2010

	16.050,00
	10/8/2010

	5.291,34
	15/9/2010

	39.922,11
	21/9/2010

	16.086,25
	20/10/2010

	1.950,00
	21/10/2010

	10.035,00
	26/10/2010

	32.277,52
	30/11/2010

	5.239,65
	14/12/2010

	5.120,50
	22/12/2010

	16.050,00
	18/1/2011

9.1.2. Sras. Elba Laiza Barroso Martins e Maria Eleuza Martins Oliveira Leite e empresa Biomed Produtos Médicos e Hospitalares Eireli:
	Valor (R$) 
	Data

	16.050,00
	31/1/2011

	16.050,00
	1º/3/2011

	16.049,16
	16/3/2011

	6.955,00
	28/4/2011

9.2. aplicar individualmente às responsáveis indicadas abaixo as correspondentes multas previstas no art. 57 da Lei 8.443/1992, fixando-lhes o prazo de 15 (quinze) dias, a contar do recebimento das notificações, para que comprovem, perante o Tribunal, o recolhimento das dívidas ao Tesouro Nacional (art. 214, inciso III, alínea a, do Regimento Interno/TCU) , atualizadas monetariamente desde a data deste Acórdão até a data do efetivo recolhimento, se forem pagas após o vencimento, na forma da legislação em vigor:
	Responsáveis
	Valor da multa

	Elba Laiza Barroso Martins
	R$ 60.000,00

	Maria Eleuza Martins Oliveira Leite
	R$ 60.000,00

	R. O. Carvalho do Nascimento
	R$ 50.000,00

	Biomed Produtos Médicos e Hospitalares Eireli
	R$ 10.000,00

9.3. autorizar, caso requerido, com base no art. 26 da Lei 8.443/1992, o parcelamento das dívidas constantes nos subitens 9.1 e 9.2 deste Acórdão em até 36 (trinta e seis) parcelas mensais e sucessivas, sobre as quais incidirão os correspondentes acréscimos legais (débito: atualização monetária e juros de mora; multa: atualização monetária) , esclarecendo às responsáveis que a falta de pagamento de qualquer parcela importará no vencimento antecipado do saldo devedor, sem prejuízo das demais medidas legais;
9.4. autorizar, desde logo, a cobrança judicial das dívidas, sob fundamento do art. 28, inciso II, da Lei 8.443/1992, caso não atendidas as notificações;
9.5. enviar cópia deste Acórdão à Procuradoria da República no estado do Piauí, nos termos do art. 16, § 3º, da Lei 8.443/1992 c/c art. 209, § 7º, do Regimento Interno do TCU. 
HISTÓRICO
Cuidam os autos de Tomada de Contas Especial (TCE) instaurada pelo Fundo Nacional de Saúde contra as Sras. Elba Laiza Barroso Martins e Maria Eleuza Martins Oliveira Leite, respectivamente ex-Secretária de Saúde e ex-Secretária de Finanças de Pedro II/PI, em face do pagamento irregular de medicamentos e materiais hospitalares fornecidos com recursos do Sistema Único de Saúde - SUS, repassados ao município de Pedro II/PI, na modalidade fundo a fundo, à conta dos Blocos de Atenção Básica e Assistência Farmacêutica, nos exercícios de 2010 e 2011.
O Departamento Nacional de Auditoria do SUS (Denasus) empreendeu fiscalização in loco no período de 21 a 22/7/2011 na Secretaria de Saúde de Pedro II/PI, constatando as seguintes irregularidades especificadas no Relatório de Auditoria 11.544/2011 (peça 2, p. 18-58) .
Elba Laiza Barroso Martins, Maria Eleuza Martins Oliveira Leite e R.O Carvalho do Nascimento (Ótima Distribuidora) foram citados (peças 16, 17 e 19) em face das seguintes irregularidades:
a) não havia registro de entrada e saída dos produtos no almoxarifado da Secretaria de Saúde;
b) em 100% das notas fiscais não constava a declaração de que os produtos foram recebidos na Secretaria de Saúde;
c) quem declarava nas notas fiscais que os produtos foram recebidos era o presidente da comissão de licitação, Sr. Carlos José de Oliveira Santos, lotado na Secretaria de Finanças e responsável pela emissão das ordens de pagamentos;
d) 66% das notas fiscais não exibiam o nome da transportadora responsável pelo deslocamento dos medicamentos e materiais hospitalares entre as cidades de Teresina/PI e Pedro II/PI;
e) apenas 7 (sete) das 75 (setenta e cinco) notas fiscais emitidas pela empresa R. O. Carvalho do Nascimento apresentavam o carimbo de passagem dos produtos pelo posto fiscal da fazenda estadual.
Após o regular desenvolvimento do processo, a 1ª Câmara deste Tribunal de Contas da União (TCU) julgou, por meio do Acórdão 13933/2019 (peça 47) , relator Ministro Marcos Bemquerer Costa, irregulares as contas Elba Laiza Barroso Martins e Maria Eleuza Martins Oliveira Leite e as condenou em um débito total de R$ 349.019,56, sendo que R$ 293.915,40 em solidariedade com R. O. Carvalho do Nascimento e R$ 55.104,16, em solidariedade com Biomed Produtos Médicos e Hospitalares Eireli.
Nesta fase processual, cumpre-nos examinar os recursos de reconsideração, juntamente com os novos elementos, interpostos por Elba Laiza Barroso Martins e Maria Eleuza Martins Oliveira Leite (peças 70, 71, 73 a 75 e 85) e R. O. Carvalho do Nascimento (peças 106 a 110) . 
A empresa Biomed Produtos Médicos e Hospitalares Eireli. foi comunicada do decisum condenatório (peças 57 e 67) , porém não interpôs recurso. 
ADMISSIBILIDADE
Os recursos de reconsideração interpostos por Elba Laiza Barroso Martins e Maria Eleuza Martins Oliveira Leite e R. O. Carvalho do Nascimento foram conhecidos pelo Ministro Vital do Rêgo (peças 84 e 114) , com fundamento nos arts. 32, inciso I, e 33 da Lei 8.443/1992, c/c o art. 285 do Regimento Interno do TCU, tendo como consequência a suspensão dos efeitos dos itens 9.1, 9.1.1, 9.1.2, 9.2 e 9.4 do Acórdão 13933/2019-TCU-Primeira Câmara (peça 47) .  
MÉRITO
Delimitação 
Constitui, então, objeto dos recursos definir se:
f) há provas do nexo de causalidade e da efetiva entrega dos medicamentos e materiais hospitalares no almoxarifado da Secretaria de Saúde e se houve presunção de dano tão somente em virtude falhas formais; e
g) R. O. Carvalho do Nascimento pode ser responsabilizada solidariamente pela ausência de provas da entrega de medicamentos e materiais hospitalares.
Desde já, esclarece-se que "a apreciação, numa mesma assentada, de recursos opostos contra a mesma deliberação por diferentes interessados prestigia a economia processual, bem como contribui para que seja obtida maior harmonia na decisão. A mencionada prática favorece a efetividade e brevidade do processo, podendo ser encontradas, na jurisprudência desta Corte de Contas, inúmeras decisões em que recursos foram apreciados conjuntamente, a exemplo dos Acórdãos 2897/2015 e 2976/2015, ambos do Plenário" (voto condutor do Acórdão 3374/2015-TCU-Plenário, Rel. Raimundo Carreiro) .
Da análise do nexo de causalidade e da entrega dos medicamentos e materiais hospitalares (peças 70, p. 3-5 e 106, p. 6-9) 
Elba Laiza Barroso Martins e Maria Eleuza Martins Oliveira Leite alegam, em conjunto, que não há provas nos autos de que os recursos não foram utilizados em prol da população de Pedro II -PI, não havendo "comprovação de inexistência de nexo de causalidade entre as receitas e as despesas efetuadas" (peça 70, p. 3) . 
Anexam aos autos balanços gerais dos exercícios de 2010 e 2011 (peças 70, p. 21-215, e 71, p. 1-389) , apresentam enunciados de deliberações deste Tribunal (peça, p. 3 a 5) , e concluem que há o nexo de causalidade entre as receitas recebidas fundo a fundo e as despesas realizadas. 
Arguem que o TCE/PI "acatou as despesas realizadas com as empresas R.O Carvalho do Nascimento e Biomed Produtos Médicos e Hospitalares Eireli" (peça 70, p. 5) . Ademais, carreiam aos autos os referidos processos administrativos de pagamentos (peças 73 a 75) .
Por sua vez, a empresa R. O. Carvalho do Nascimento aduz que "os produtos foram rigorosamente entregues, de tal forma que o aspecto do atesto nas notas fiscais, bem como a ausência de discriminação de lote, e os miúdos da fabricação, por si só, não representam qualquer indício de irregularidade" (peça 106, p. 6) .
Assere que "a existência de notas fiscais nas quais constam o atesto do recebimento dos produtos demonstra, de forma satisfatória, a constituição do direito do contratado em perceber o pagamento, uma vez que, caso contrário, o instrumento fiscal que sugere a prestação do serviço ou fornecimento dos produtos seria protestado pela administração pública" (peça 106, p. 6) e que os atestos nas notas fiscais presumem-se válidos, tendo em vista que gozam da presunção de veracidade dos atos administrativos, e comprovam a efetiva entrega dos produtos adquiridos, pois não há provas de que os mesmos não foram entregues. 
Argumenta que não se pode imputar "débito à empresa ora recorrente tão somente por conta da existência de meros vícios de ordem eminentemente formal no que toca à verificação da liquidação de despesa, quanto aos aspectos do recebimento dos produtos pela Secretaria Municipal de Saúde, bem como quanto ao controle de entrada e saída por esta realizado" (peça 106, p. 8, grifos no original) . 
Ademais, diz que o Tribunal de Contas do Estado do Piauí (TCE/PI) não cominou qualquer imputação ou repercussão negativa quando do julgamento das contas dos gestores, razão pela qual esse decisum do TCE/PI "é forte baliza para demonstrar que deve ser afastada a presunção de não de liquidação das referidas despesas formulada pela equipe técnica de controle externo da União, seja pela avaliação também feita pela equipe técnica de controle externo no âmbito estadual, seja pela robusta comprovação da efetiva entrega dos produtos adquiridos" (peça 106, p. 9, grifos no original) . 
Análise
Antes de analisar os argumentos apresentados, faz-se mister contextualizar os fatos.
Primeiramente, relembra-se que o Departamento Nacional de Auditoria do SUS (Denasus) empreendeu fiscalização na Secretaria de Saúde de Pedro II/PI; constatou diversas irregularidades especificadas no Relatório de Auditoria 11.544/2011 (vide item 3 desta instrução) e propôs, ao final, condenar em débito solidário, no valor original de R$ 349.019,56, as ex-secretárias, sendo que o débito atribuído a R. O. Carvalho do Nascimento, em solidariedade com aquelas, era de R$ 293.915,40 (valores originais) .
Ademais, faz-se oportuno transcrever excerto do voto condutor do decisum (peça 48, p. 3) que examinou a matéria de fundo (ausência de comprovação de que os medicamentos e materiais hospitalares foram entregues na municipalidade) a fim de subsidiar a análise, verbis:
16.	Sobre as afirmações de que as irregularidades identificadas são falhas formais e de que o Denasus não comprovou que os produtos não foram entregues, novamente não merecem acolhida essas redarguições.
17.	Rememora-se que esta TCE foi deflagrada pelo Fundo Nacional de Saúde porque o Denasus constatou pagamentos efetuados à empresa R. O. Carvalho do Nascimento (de R$ 293.915,40) e à empresa Biomed Produtos Médicos e Hospitalares Eireli (de R$ 55.104,16) , com recursos do SUS transferidos ao município de Pedro II/PI (2010 e 2011) , sem supedâneo em documentos suficientes para comprovar a efetiva entrega dos medicamentos e dos materiais hospitalares ao ente.
18.	Noutras palavras, o Denasus apurou, com base nos registros constantes dos subitens 2.1 a 2.5 acima, que não havia qualquer comprovação de que os produtos adquiridos foram entregues ao órgão competente do município de Pedro II/PI. A exemplo destaco a evidência de que "em 100% das notas fiscais, não consta a declaração de que os produtos foram recebidos na Secretaria de Saúde". Nada obstante, as sociedades empresárias mencionadas no item anterior foram contempladas com pagamentos mediante ordens de pagamento e cheques assinados pelas Sras. Elba Laiza Barroso Martins e Maria Eleuza Martins Oliveira Leite.
19.	Percebe-se que foram feitos pagamentos sem que a etapa precedente de liquidação de despesa estivesse fundamentada em documentos fiscais regularmente atestados. Além de caracterizar dano ao erário, essa prática divorcia-se da obrigação direcionada a qualquer agente encarregado das atribuições de gerir recursos públicos, por força dos arts. 62 e 63 da Lei 4.320/1964, de exigir os "comprovantes da entrega de material ou da prestação de serviço" na fase da liquidação de despesa (art. 63, § 2º, inciso III, da Lei 4.320/1964) , para, somente após, efetuar pagamento ao credor, o que não ocorreu nos autos.
20.	Pela descrição da situação fático-jurídica explicitada acima, entendo que as ocorrências verificadas não podem ser consideradas falhas meramente formais, haja vista que a sistemática de liquidação e pagamento de despesas empreendida pelas ex-gestoras está tisnada de irregularidades graves referentes à aquisição de medicamentos e materiais hospitalares fornecidos com recursos do SUS, com cristalino prejuízo aos cofres públicos.
21.	Acerca da assertiva de que o Denasus não comprovou que os produtos deixaram de ser entregues, ao revés do que defendem as ex-secretárias, lembro que a boa e regular aplicação dos recursos federais recebidos deve ser demonstrada pelas ex-gestoras públicas. Essa imposição decorre do ordenamento jurídico, notadamente do plexo cogente composto pelas disposições dos arts. 70, parágrafo único, da Constituição Federal, 93 do Decreto-lei 200/1967 e 66 do Decreto 93.872/1986. 
22. 	De igual forma, não se pode acolher a tese de enriquecimento ilícito ou sem causa da União suscitada pelas defendentes. Para caracterizar essa hipótese, é necessário que não haja motivo para que o Estado requeira o ressarcimento das verbas públicas mal geridas.
23.	No caso dos autos, a irregularidade de pagar às empresas credoras despesa antes de sua regular liquidação (arts. 62 e 63 da Lei 4.320/1964) , sem ter por base os títulos e documentos comprobatórios do correspondente crédito, gera a obrigação legal de recompor os cofres públicos, como gizado à saciedade alhures. Não há, portanto, hipótese de enriquecimento sem causa.
24.	Relembre-se que a Sra. Maria Eleuza Martins Oliveira Leite alega não ter praticado qualquer ato ilícito tampouco vislumbra que houve culpa ou dolo em sua atuação.
25.	Essa afirmação antagoniza-se às provas acostadas aos autos, porquanto a Sra. Maria Eleuza Martins Oliveira Leite, secretária de finanças da municipalidade à época dos fatos, assinou cheques e ordens de pagamento em conjunto com a Sra. Elba Laiza Barroso Martins, ex-secretária de Saúde, sem que as despesas tivessem sido devidamente liquidadas e comprovadas.
26.	Logo, verifica-se a existência de ato ilícito, ou seja, contrário às disposições dos arts. 62 e 63 da Lei 4.320/1964, com culpa da ex-agente.  (Grifos acrescidos) 
Pois bem. A questão nodal, sob o aspecto objetivo, é saber se há provas da entrega das mercadorias e dos materiais hospitalares por parte R. O. Carvalho do Nascimento na municipalidade, no montante de R$ 293.915,40, e da entrega por parte da Biomed Produtos Médicos e Hospitalares Eireli, no montante de R$ 55.104,16. Supletivamente, faz-se necessário esclarecer quem (responsáveis ou Denasus) tem o dever de comprovar a tradição (transferência de propriedade dos bens móveis) .
Este Tribunal entende que, na compra de medicamentos, a Administração Pública deve exigir que as notas fiscais do fornecedor contenham obrigatoriamente o número dos lotes dos produtos farmacêuticos adquiridos (art. 1º, inciso I, da RDC-Anvisa 320/2002) , conforme entendimento consagrado nos Acórdão 818/2019-TCU-Segunda Câmara, Rel. Marcos Bemquerer e 1930/2016-Plenário, Rel. Benjamin Zymler, cujo voto condutor transcreve-se abaixo:
6.Como bem destacou a Serur, a Portaria Anvisa 802/1998 determina às empresas distribuidoras de medicamentos que somente realizem transações comerciais por intermédio de nota fiscal que contenha, obrigatoriamente, o número dos lotes dos produtos. Essa prática, segundo a própria Anvisa, viabilizaria garantir a rastreabilidade dos medicamentos desde o laboratório até as farmácias.
7. Este tem sido o entendimento exarado por esta Corte de Contas em diversas ocasiões, conforme a seguir exemplificado:
Acórdão 1541/2015-TCU-Plenário
	" (...) 8. Por exemplo, em relação especificamente ao recebimento ou realização de pagamentos sem a comprovação de entrega dos medicamentos, carece de consistência a argumentação de desconhecimento ou de incompetência para a especificação de lotes nas notas fiscais e prazos de validade dos medicamentos entregues, uma vez que a ausência dessa informação contraria o art. 13, inciso X, da Portaria Anvisa 802/1998, o art. 1º, inciso I, da Resolução Anvisa RDC 320/2002 e a Orientação Técnica 001/2011 (peça 12) (...) ".
	Acórdão 5161/2014-TCU-Segunda Câmara
	" (...) 12. Agrava a situação o reconhecimento por alguns responsáveis de que não foram indicados os lotes nas notas fiscais justamente por não ter sido entregue parte dos medicamentos. O procedimento é contra a norma e constitui indício de fraude na liquidação e no pagamento das despesas, até porque também ocorreu nas notas fiscais da GTC Distribuidora de Medicamentos Ltda. em que os responsáveis alegaram a entrega dos produtos ainda em dezembro/2010 (peças 1, p. 80/7, e 2, p. 74/5) , sem que haja prova nesse sentido.
	13. Quanto ao argumento dessa empresa de que desconhecia a norma da Anvisa (peça 52, p. 2) , mostra-se desarrazoado, pois, como indicado pela Secex/PR, a norma está em vigor desde 1998 e é de amplo conhecimento no ramo."
 (...) 30. Some-se a esse contexto a impossibilidade de rastreabilidade de grande parte dos medicamentos adquiridos, aqui também verificada, em decorrência da não observância, pelas empresas da exigência contida no art. 13, inciso X, da Portaria-Anvisa nº 802/1998, de que as empresas autorizadas como distribuidoras de medicamentos somente efetuem as transações comerciais por meio de notas fiscais que contenham obrigatoriamente o número dos lotes dos produtos farmacêuticos. (...) .
8.Ocorre que as notas fiscais emitidas pela recorrente não identificam a maioria dos produtos supostamente adquiridos pelo município com os recursos da Assistência Farmacêutica Básica. Igualmente, não foi comprovada a efetiva entrega dos medicamentos, sendo que o município em questão não possuía controle de estoque adequado.
Por outro lado, a 1ª Câmara deste Tribunal já decidiu que, nos termos do voto condutor do Acórdão 2311/2010-TCU-Primeira Câmara proferido Ministro Walton Alencar Rodrigues, não cabe a inversão do ônus probandi no acompanhamento da aplicação de recursos transferidos fundo a fundo, como é o caso das verbas do SUS, visto que ela é realizada normalmente por meio de inspeções e auditorias, e não se operacionaliza automaticamente por meio da prestação de contas.
Pois bem. A Funasa realizou fiscalização in loco no período de 21 a 22/7/2011 (peça 2, p. 20) no Município de Pedro II-PI, a requerimento do Ministério Público Estadual, e constatou as seguintes irregularidades:
h) não havia registro de entrada e saída dos produtos no almoxarifado da Secretaria de Saúde;
i) em 100% das notas fiscais não constava a declaração de que os produtos foram recebidos na Secretaria de Saúde;
j) quem declarava nas notas fiscais que os produtos foram recebidos era o presidente da comissão de licitação, Sr. Carlos José de Oliveira Santos, lotado na Secretaria de Finanças e responsável pela emissão das ordens de pagamentos;
k) 66% das notas fiscais não exibiam o nome da transportadora responsável pelo deslocamento dos medicamentos e materiais hospitalares entre as cidades de Teresina/PI e Pedro II/PI;
l) apenas 7 (sete) das 75 (setenta e cinco) notas fiscais emitidas pela empresa R. O. Carvalho do Nascimento apresentavam o carimbo de passagem dos produtos pelo posto fiscal da fazenda estadual.
José Carlos Barbosa Moreira, com sua peculiar sabedoria, nos ensina que indício "é o fato conhecido, que, por via de raciocínio, sugere o fato probando, do qual é causa ou efeito" (MOREIRA, José Carlos Barbosa. As presunções e a Prova. Temas de direito processual. 1ª série, 2ª ed., São Paulo: Saraiva, 1988) . Assim, indício é um sinal, um vestígio que, por meio das presunções, pode levar à convicção sobre um acontecimento. 
Não é razoável supor, como querem os recorrentes, que esses fatos apresentados acima (vide item 24 desta instrução) não sejam considerados como prova de que os medicamentos e materiais hospitalares não foram entregues. Um indício, sozinho, não gera maiores consequências. No entanto, esse indício (por exemplo, não havia registro de entrada e saída dos produtos no almoxarifado da Secretaria de Saúde) soma-se a diversos outros fatos (as notas fiscais apresentadas não possuíam a identificação do número do lote de fabricação dos medicamentos, nem o nome do fabricante) transformando-se, então, em prova indiciária. Não podemos olvidar o conjunto de irregularidades identificadas neste processo. 
Sendo assim, a Funasa e este Tribunal tiveram a convicção de que, além das diversas irregularidades detectadas nestes autos, não houve a entrega da mercadorias e dos materiais hospitalares, fato este que ensejou dano ao dano ao erário no valor total de R$ 349.019,56, sendo que R$ 293.915,40 sob a responsabilidade das ex-secretárias em solidariedade com R. O. Carvalho do Nascimento e R$ 55.104,16, em solidariedade delas com Biomed Produtos Médicos e Hospitalares Eireli.
Urge salientar que o Supremo Tribunal Federal, no julgamento do RE 68.006-MG, manifestou o entendimento de que 'indícios vários e coincidentes são prova'. Esse entendimento vem sendo utilizado por esta Corte de Contas em diversas situações, a exemplo do Acórdão 331/2002, Acórdão 2.126/2010 e Acórdão 3145/2014-TCU-Plenário. 
Por fim, faz-se mister trazer à baila, ainda, excerto do voto condutor do Acórdão 1522/2016-TCU-Plenário, Rel. Ministro Benjamin Zymler, verbis:
15. Com relação à alegação que estaria havendo inversão do ônus da prova, o que seria indevido em razão de as irregularidades em apreciação terem sido identificadas em processo de fiscalização, trago as seguintes considerações.
16. Segundo o art. 93, do Decreto-lei 200/1967, quem quer que utilize dinheiros públicos terá de justificar seu bom e regular emprego na conformidade das leis, regulamentos e normas emanadas das autoridades administrativas competentes.
17. No regime constitucional vigente, a obrigação de prestar contas e, portanto, de comprovar a regularidade da utilização de recursos públicos federais encontra-se presente no art. 70, parágrafo único. Conforme o art. 71, inciso II, compete ao TCU julgar as contas dos administradores e demais responsáveis por dinheiros, bens e valores públicos da administração direta e indireta, incluídas as fundações e sociedades instituídas e mantidas pelo Poder Público federal, e as contas daqueles que derem causa a perda, extravio ou outra irregularidade de que resulte prejuízo ao erário público.
18. Como é cediço, em processos de fiscalização, não há propriamente prestação de contas. Neles, as supostas irregularidades advêm de constatações obtidas a partir de elementos colhidos por iniciativa do próprio Tribunal, durante a execução do trabalho. Nessa hipótese, os indícios de irregularidades devem ser sustentados por evidências, as quais são consideradas pelo julgador, o Tribunal, na formação de seu convencimento.
19. De qualquer forma, mesmo nos processos de fiscalização, compete aos gestores públicos e aos terceiros interessados darem satisfação ao TCU sobre a regularidade dos procedimentos, ou seja, das despesas realizadas em face de contrato, sob pena de verem, contra eles, a instauração de processo de tomada de contas especial e a eventual condenação em débito.
20. Nesse sentido, as partes interessadas devem oferecer contraprova das evidências e dos fatos deduzidos pela equipe de auditoria e, produzidos, de ofício pelo Tribunal durante a fase de instrução e, ainda, produzir prova dos fatos alegados por elas, que sejam capazes de impedir, modificar ou extinguir o direito que decorreria dos fatos narrados pela Secretaria do Tribunal. Tais evidências formam, juntamente com as carreadas pela fiscalização, o acervo probatório a ser utilizado para o convencimento do TCU, o que permite afirmar que o ônus probatório, mesmo em processos de fiscalização, também compete aos interessados, nos termos mencionados.
21. Embora não seja possível, a rigor, falar de partes antagônicas nos processos do Tribunal, entendo que, grosso modo, a distribuição do ônus probatório nos processos de fiscalização segue a disciplina do art. 373 do Código de Processo Civil, o qual deve ser lido segundo as peculiaridades da atividade de controle externo. Dessa forma, incumbe à Secretaria do Tribunal demonstrar os fatos apurados nas fiscalizações, mediante a juntada das evidências que os suportem, e aos órgãos fiscalizados e aos terceiros interessados, os fatos impeditivos, modificativos ou extintivos dos deduzidos pelo corpo instrutivo do Tribunal a partir das evidências colhidas na auditoria ou na instrução.
[...]
23. Conforme será mais bem descrito a seguir, verifico que a unidade instrutiva não se desincumbiu de evidenciar a adequação da tabela do Dnocs como parâmetro de mercado do local das obras no mês de julho de 1994, uma vez que se limitou a comparar os preços contratuais com os contidos na referida tabela, sem promover as adaptações relativas às especificidades das obras, como a consideração das distâncias de transporte dos insumos principais, a consequente inclusão dos transportes comerciais e dos custos de transporte local dos insumos do serviço de usinagem de concreto, sendo que estes últimos, por sinal, compõem parcela relevante do débito apresentado.
24. Tal fato, aliado à dificuldade dos responsáveis em apresentarem provas da economicidade dos preços contratados, por conta do longo tempo decorrido entre a ocorrência dos fatos e a citação, impõe sérias dúvidas sobre a existência ou não de prática de preços acima do mercado, dificultando, sobremaneira, a produção de um juízo seguro quanto ao mérito do processo. Dessa forma, conquanto não seja adequado falar que o Tribunal, na decisão a quo, tenha atribuído inteiramente o ônus probatório aos responsáveis, compreendo que as premissas adotadas pelo TCU apresentam inconsistências, o que impõe o provimento do expediente recursal, como será exposto a seguir.
Logicamente, as declarações das empresas contratadas (peça 30, p. 27-30) de que forneceram o material tem reduzida força probatória, pois que são parte responsáveis. Ademais, as declarações de diversas pessoas do município de Pedro II (peça 30, p. 32-45) de que as ações na área de saúde foram realizadas a contento e com todos insumos necessários também não é suficiente para se concluir que aquelas mercadorias objeto das glosas, do débito, foram entregues na Municipalidade, conforme demonstrou a unidade técnica de origem e o Ministro-Relator no voto condutor do decisum (vide peça 49, p. 4, itens 23 a 27, e peça 48, p. 4, item 32) . Nem mesmo as declarações emitidas pelo Sr. Carlos José de Oliveira Santos, de que os produtos foram entregues, são provas bastantes para comprovar a entrega dos medicamentos e materiais hospitalares. É que a declaração de um servidor lotado na Secretaria de Finanças e sob a hierarquia de uma responsável, que era presidente da comissão de licitação, e que deu ordens para a emissão das ordens de pagamentos, tem reduzida força probatória, em face da sua parcialidade. Ademais, não é razoável supor que um servidor da Secretaria de Finanças fosse o responsável por receber produtos que deveriam ser entregues no almoxarifado da Secretaria de Saúde.
Destaca-se que caberia aos responsáveis apresentar provas de que houve a entrega dos bens, a tradição, por meio de documento em que servidor da Secretaria Municipal de Saúde, devidamente identificado, atestasse o recebimento, indicando data e local da entrega, requisitos indispensáveis para que houvesse a liquidação da despesa, sobretudo porque as notas fiscais apresentadas não possuem a identificação do número do lote de fabricação dos medicamentos nem o nome do fabricante, como já havia sido registrado pelo Denasus (peça 2, p. 36) .
Cabe esclarecer ainda, em relação aos argumentos apresentados de que o TCE/PI aprovou as contas dos exercícios de 2010 e 2011, que a aprovação das contas do gestor no âmbito do controle externo estadual ou municipal não gera impacto ou vincula a atuação do TCU, em razão da independência das instâncias e da jurisdição do Tribunal sobre os recursos da União, outorgadas pela Constituição Federal, conforme excerto do voto condutor do Acórdão 4713/2018-TCU-Segunda Câmara, Rel. Marcos Bemquerer Costa, cujo teor, no que interessa transcreve-se abaixo:
18.A segunda vergasta trazida ao descortino do Tribunal pelo embargante refere-se à aprovação, pela Câmara Municipal de Manicoré/AM, das contas de todos os responsáveis arrolados neste processo de Tomada de Contas Especial.
19.Ocorre que a manifestação daquela Câmara Local relativa à eventual aprovação das contas do gestor no âmbito do município não exerce impacto sobre a atuação do TCU, haja vista que, diante das competências outorgadas pela Constituição Federal/1988 a esta Corte, a atuação e a jurisdição sobre os recursos federais que são deferidas ao Tribunal são independentes, não devendo se vincular à decisão adotada pelas Câmaras Municipais.
20. De ressaltar que a origem federal dos recursos aplicados (Sistema Único de Saúde - SUS, Programa de Assistência Farmacêutica Básica) atrai a jurisdição desta Corte de Contas, nos termos do que dispõe o art. 71, II, da Constituição Federal.
21. Aliás, o magistério jurisprudencial desta Casa de Contas é remansoso nessa linha de interpretação (excerto colhido por meio da ferramenta de pesquisa jurisprudência selecionada, disponível no sítio do TCU em: ) , verbis:A aprovação das contas do gestor no âmbito do controle externo estadual ou municipal não gera impacto ou vincula a atuação do TCU, em razão da independência de atuação do Tribunal e sua jurisdição sobre os recursos da União, outorgadas pela Constituição Federal.
Assim sendo, considerando que as ex-Secretárias, tampouco a empresa R. O. Carvalho do Nascimento, provaram os fatos impeditivos, modificativos ou extintivos do direito do Estado de obter ressarcimento, entende-se que persiste a ausência de provas da entrega dos medicamentos e materiais hospitalares na Secretaria Municipal de Saúde. Esclarecido o fato, compete-nos examinar a culpabilidade (questão subjetiva) sob a responsabilidade de R. O Carvalho do Nascimento (Ótima Distribuidora) . 
Da análise de responsabilidade de R. O. Carvalho do Nascimento (peça 106, p. 9-17) 
R. O. Carvalho do Nascimento alega que "não se cabe obrigar ao ressarcimento dos cofres públicos tão somente em razão da existência de fato antijurídico - o que não se traduz, necessariamente, em ato ímprobo" (p. 10) , nos termos da decisão da 1ª Turma do Supremo Tribunal Federal (STF) no REsp 1163643/SP, Rel. Ministro Teori Albino Zavascki.
Aduz que a 1ª e a 2ª turma do Superior Tribunal de Justiça (STJ) também pacificaram o entendimento de que "as condutas descritas no art. 10 da LIA demandam a comprovação de dano efetivo ao erário público, não sendo possível caracterizá-las por mera presunção" (p. 10) e que, nos termos do art. 10 da Lei de Improbidade Administrativa, deve haver lesão ao erário para que os atos sejam considerados ímprobos. 
Argui que se faz necessário três elementos para a ocorrência da responsabilidade civil, o dano, a conduta e o nexo de causalidade.
Em relação ao dano, assere que "a equipe técnica faz um exercício de presunção de que não foram entregues as mercadorias - o que deve equivaler ao dano - em razão de algumas de irregularidades formais da operacionalização de entrega dos produtos. Todavia, resta claro que, em nenhum momento, houve demonstração ou a efetiva conclusão, através de elementos de prova, de que a entrega não foi realizada" (p. 13, grifos no original) . 
Diz que "quanto à conduta danosa, falece pela ausência de comprovação de dano. Se não há dano, não há o que se falar em perceber pagamentos sem a entrega do produto adquirido" (p. 13, grifos acrescidos) .
Aduz que, "quanto a eventual nexo de causalidade, isto é, o elo entre a conduta danosa e o dano propriamente ocorrido, este sequer é ventilado nos autos. As ocorrências apontadas não indicam nexo de causalidade, e, muito menos, condutas danosas" (p. 130, grifos acrescidos) .
Assevera que as falhas na liquidação das despesas, no controle, pela administração pública, de saída e entrada dos produtos "são irregularidades formais, as quais não se traduzem, necessariamente, em ilegalidade, como também não presumem a ocorrência de dano" (p. 13) , conforme artigo publicado no site Universo Jurídico, Felipe Luiz Machado Barros. Ademais, aduz que "não pode ser responsabilizada por atos da administração, notadamente no que toca à gerência da entrada e saída de mercadorias nas dependências da administração pública" (p. 4) .
Argui, nas considerações finais, que "restou claro e evidente que, em momento algum, a empresa agiu com má-fé ou realizou qualquer ato que redundasse em prejuízo ao erário" (p. 14) e que este "Egrégio Tribunal de Contas deverá se utilizar do Princípio da Razoabilidade, uma vez que as falhas cometidas não tem o condão de causar prejuízo e desvio da verba pública" (p. 15) . 
Análise
Primeiramente, frisa-se que no tópico acima demonstrou-se que não há provas, nos autos, de que R. O Carvalho do Nascimento (Ótima Distribuidora) entregou os medicamentos e materiais hospitalares na Secretaria Municipal de Saúde. 
Cabe esclarecer que as decisões do STF apontadas pelo responsável são inaplicáveis ao caso em exame, porquanto refere-se a Ação Civil Pública de Improbidade Administrativa. 
O julgamento pela irregularidade das contas do responsável com condenação para que ele promova o ressarcimento de dano ao erário independe de ter havido ou não prática de ato de improbidade administrativa ou obtenção de vantagem pessoal em decorrência da gestão de recursos públicos (v.g Acórdão 746/2020-TCU-Plenário, Rel. Ministro Raimundo Carreiro) , conforme excerto do voto condutor abaixo transcrito:
8. Inicio pela questão da suposta necessidade de dolo para que o gestor possa ser apenado pelo Tribunal, argumento já apreciado por ocasião da prolação do Acórdão 7783/2015-TCU-Primeira Câmara (rel. Min. Bruno Dantas) , quando o Relator, em seu voto, pontuou:
"9. Em que pese não se tratar de fato novo, é importante registrar que, no âmbito deste Tribunal, a responsabilidade é apurada com base na existência de conduta culposa. A ocorrência de dolo ou locupletamento, portanto, não é necessária para a imputação de débito ao gestor. Nesse sentido, os Acórdãos 2.367/2015, 2.067/2015, 1.512/2015, 1.427/2015, todos do Plenário, dentre outros"  (relatoria dos Ministros Benjamin Zymler, Bruno Dantas (2) , e Augusto Nardes, respectivamente) 
9. Ao juntar a cartilha do MPU sobre improbidade administrativa, o recorrente pretendeu submeter o Tribunal ao rito da Lei 8.429/92 e à jurisprudência dos Tribunais, os quais exigem a existência do dolo para que seja configurado o ato de improbidade e consequente necessidade de reparação do dano. Nesse sentido, o auditor da Serur refuta os argumentos trazidos pelo recorrente:
"3.8. Novamente o responsável alega não estarem preenchidos os requisitos para condenação em sede de improbidade administrativa. Apesar de a questão ter sido suficientemente explicada e refutada na análise do recurso de reconsideração realizada por esta Serur (peça 30) , e chancelada pelo Eminente Ministro Bruno Dantas (peça 35) , cumpre acrescentar que a jurisdição exercida pelo Tribunal de Contas da União tem assento constitucional e é exercida de forma independente e autônoma à persecução eventualmente realizada pelo Ministério Público com base na Lei de Improbidade Administrativa - LIA (Lei 8.429/1992) .
3.9. Nunca é demais assinalar que o julgamento das contas de gestores públicos constitui atribuição constitucional deste Tribunal. Nesse sentido, a Lei Orgânica do TCU - e não a Lei de Improbidade - preleciona que o julgamento pela irregularidade das contas poderá se dar, dentre outros, no caso de prática de ato de gestão ilegal, bem como de ocorrência de dano ao erário decorrente de ato de gestão ilegítimo ou antieconômico (art. 16, inciso III, alíneas "b" e "c", da Lei 8.443/1992) , conduta esta demonstrada nos autos pela não comprovação da destinação dos recursos oriundos de convênio. Vê-se que o dispositivo legal não requer, portanto, vinculação necessária entre as irregularidades que maculam as contas do gestor com supostos atos de improbidade administrativa por ele praticados. Nessa vertente, os seguintes julgados do TCU:
"Não há amparo legal para condicionar o julgamento pela irregularidade de contas à ocorrência de ato de improbidade administrativa".  (Acórdão 1.881/214-TCU-2ª Câmara, rel. Min. José Jorge) 
"O julgamento pela irregularidade das contas do responsável, com a consequente condenação para que ele promova o ressarcimento do dano ao erário, independe de ter havido ou não prática de ato de improbidade administrativa ou auferimento de vantagem pessoal em decorrência da gestão de recursos públicos".  (Acórdão 10853/2018-TCU-Primeira Câmara, rel. Min. Bruno Dantas) 
"A independência entre as instâncias permite que uma mesma conduta seja valorada de forma diversa, em ações de natureza penal, civil e administrativa. A ação por improbidade administrativa, de natureza civil, não vincula o juízo de valor formado na seara administrativa. Apenas a sentença absolutória no juízo penal fundada no reconhecimento da inexistência material do fato tem habilidade para repercutir no TCU e afastar a imposição de obrigações e sanções de natureza administrativa".  (Acórdão 344/2015-TCU-Plenário, rel. Min. Walton Alencar Rodrigues) "  (grifos no original) . 
Ademais, ressalta-se que o Plenário do Supremo Tribunal Federal já decidiu, inclusive, que o ajuizamento de ação civil pública, proposta pelo Ministério Público Federal, com fundamento na Lei 8.429, de 1992, não retira a competência do Tribunal de Contas da União para instaurar tomada de contas especial, tendo em vista a competência do TCU inserta no art. 71 da Constituição Federal, como se constata no seguinte excerto do MS 25880/DF, da relatoria do Ministro Eros Grau:
"EMENTA: MANDADO DE SEGURANÇA. TRIBUNAL DE CONTAS DA UNIÃO. COMPETÊNCIA. ART. 71, II, DA CONSTITUIÇÃO DO BRASIL E ART. 5º, II E VIII, DA LEI N. 8.443/92. TOMADA DE CONTAS ESPECIAL. VIOLAÇÃO AOS ARTS. 148 A 182 DA LEI N. 8.112/90. INOCORRÊNCIA. PROCEDIMENTO DISCIPLINADO NA LEI N. 8.443/92. AJUIZAMENTO DE AÇÃO CIVIL PÚBLICA. PREJUDICIALIDADE DA TOMADA DE CONTAS ESPECIAL. IMPOSSIBILIDADE. INDEPENDÊNCIA ENTRE AS INSTÂNCIAS CIVIL, PENAL E ADMINISTRATIVA. QUESTÃO FÁTICA. DILAÇÃO PROBATÓRIA. IMPOSSIBILIDADE. SEGURANÇA DENEGADA. 
1. A competência do Tribunal de Contas da União para julgar contas abrange todos quantos derem causa a perda, extravio ou outra irregularidade de que resulte dano ao erário, devendo ser aplicadas aos responsáveis, em caso de ilegalidade de despesa ou irregularidade de contas, as sanções previstas em lei, lei que estabelecerá, entre outras cominações, multa proporcional ao dano causado aos cofres públicos [art. 71, II, da CB/88 e art. 5º, II e VIII, da Lei n. 8.443/92]. 
2. A tomada de contas especial não consubstancia procedimento administrativo disciplinar. Tem por escopo a defesa da coisa pública, buscando o ressarcimento do dano causado ao erário. Precedente [MS n. 24.961, Relator o Ministro CARLOS VELLOSO, DJ 04.03.2005]. 
3. Não se impõe a observância, pelo TCU, do disposto nos artigos 148 a 182 da Lei n. 8.112/90, já que o procedimento da tomada de contas especial está disciplinado na Lei n. 8.443/92. 
4. O ajuizamento de ação civil pública não retira a competência do Tribunal de Contas da União para instaurar a tomada de contas especial e condenar o responsável a ressarcir ao erário os valores indevidamente percebidos. Independência entre as instâncias civil, administrativa e penal. 
5. A comprovação da efetiva prestação de serviços de assessoria jurídica durante o período em que a impetrante ocupou cargo em comissão no Tribunal Regional do Trabalho da 1ª Região exige dilação probatória incompatível com o rito mandamental. Precedente [MS n. 23.625, Relator o Ministro MAURÍCIO CORRÊA, DJ de 27.03.2003]. 6. Segurança denegada, cassando-se a medida liminar anteriormente concedida, ressalvado à impetrante o uso das vias ordinárias." (grifos acrescidos) 
Elucidada essa questão, compete-nos analisar o argumento de R. O. Carvalho do Nascimento de que não agiu com má-fé. 
No âmbito do TCU, é considerado de boa-fé o responsável que, embora tenha concorrido para o dano ao erário ou outra irregularidade, seguiu as normas pertinentes, os preceitos e os princípios do direito (v.g Acórdão 7936/2018-TCU-Segunda Câmara, Rel. Ministro Augusto Sherman) . 
No caso concreto, o que se viu foi justamente o contrário, tendo em vista que as notas fiscais apresentadas não possuem a identificação do número do lote de fabricação dos medicamentos, nem o nome do fabricante, como já assinalado pelo Denasus (peça 2, p. 36) . A ausência dessas especificações enseja a glosa das despesas, conforme demonstrou a unidade técnica de origem (vide relatório - peça 49, p. 5-6, itens 40 a 44) e o Ministro-Relator Marcos Bemquerer no voto condutor do decisum (peça 48, p. 5-6, itens 37-42) .
Frisa-se, ainda, que a análise da boa-fé é feita sob o ponto de vista objetivo, sem que seja necessária a comprovação de má-fé (dolo) , mas apenas da ausência de boa-fé objetiva, conforme excerto do voto condutor do Acórdão 13732/2019-TCU-Primeira Câmara, Rel. Ministro Walton Alencar Rodrigues abaixo transcrito:
VOTO
 (...) 
A responsabilidade dos jurisdicionados perante o TCU é de natureza subjetiva, caracterizada mediante a presença de simples culpa stricto sensu, sendo desnecessária a caracterização de conduta dolosa ou má-fé do gestor para que este seja responsabilizado. Desse modo, é suficiente a quantificação do dano, a identificação da conduta do responsável que caracterize sua culpa, seja por imprudência, imperícia ou negligência, e a demonstração do nexo de causalidade entre a conduta culposa (stricto sensu) e a irregularidade que ocasionou o dano ao Erário.
Nesse sentido, a apresentação de prestação de contas incompleta configura violação de normas e princípios constitucionais e legais fundamentais, tais como os da prestação de contas, da legalidade, da moralidade e da publicidade. Tal irregularidade enseja, pela gravidade que alberga, punição ao responsável pelo ato faltoso e necessidade de ressarcimento ao Erário.
 (...) 
Não cabe a alegação de boa-fé da Associação, ou de que não há evidências que aponte prejuízo ao Erário. No âmbito do TCU, é considerado de boa-fé o responsável que, embora tenha concorrido para o dano ao Erário ou outra irregularidade, seguiu as normas pertinentes, os preceitos e os princípios do direito. A análise, portanto, é feita sob o ponto de vista objetivo, sem que seja necessária a comprovação de má-fé (dolo) , mas apenas da ausência de boa-fé objetiva (Acórdão 8987/2018-TCU-Primeira Câmara, de minha relatoria.
Desse modo, não há como reconhecer a boa-fé objetiva da empresa R. O. Carvalho do Nascimento (Ótima Distribuidora) .
Conforme visto, no título 	"Da análise do nexo de causalidade e da entrega dos medicamentos", nenhum dos responsáveis arrolados nos autos demostrou que houve a efetiva entrega dos medicamentos na Secretária de Saúde do Município de Pedro II/PI, tampouco desconstituíram os vários e convergentes indícios de que não houve a tradição.  
Por derradeiro, esclarece-se que R. O. Carvalho do Nascimento não foi responsabilizada pela desorganização administrativa da Secretaria Municipal de Saúde de Pedro II/PI quanto à gestão de seu almoxarifado, liquidação de pagamentos, e quanto ao controle, pela administração pública, de entrada e saída dos produtos no almoxarifado. Logicamente, ela não tinha obrigação "no que toca à gerência da entrada e saída de mercadorias nas dependências da administração pública". Por outro, tinha o dever legal de identificar o número do lote de fabricação dos medicamentos e o nome do fabricante e de os entregar na Secretaria de Saúde do Município de Pedro II/PI. Como não se desincumbiu de uma ou outra obrigação, permanece sua responsabilização.
QUESTÃO ADICIONAL
Sabe-se que a análise de ocorrência da prescrição da pretensão punitiva do TCU pode ser realizada em todos os processos pendentes de apreciação de recurso, conforme entendimento consagrado nos Acórdãos 1160/2015 e 993/2017, ambos do Plenário e sob a relatoria do Ministro João Augusto Ribeiro Nardes.
Esta Secretaria de Recursos (Serur) fez uma análise tanto do fenômeno da prescrição da pretensão reparatória quanto da pretensão punitiva no bojo do TC 027.624-2018-8, em face da particular relevância, dado o recente julgamento, pelo STF, do Recurso Extraordinário 636.886 (tema 899 da repercussão geral) . 
Recentemente, o Plenário deste Tribunal reiterou, por meio do Acórdão 2620/2020, o entendimento da imprescritibilidade do débito e da inaplicabilidade da Lei 9.873/1999, conforme excerto do voto do Ministro Vital Rêgo abaixo transcrito:
29. Não merece acolhimento a arguição da recorrente de prescrição quinquenal da pretensão de ressarcimento. 
30. A abordagem desse tema sobre a prescrição da pretensão reparatória do TCU parte da decisão do Supremo Tribunal Federal no Recurso Extraordinário 636.886 (Tema 899) . 
31. O auditor da Serur (peça 151) , acompanhado pelo diretor (peça 152) , e o dirigente máximo da unidade técnica (peça 153) sustentam que, até que sobrevenha norma específica para disciplinar a prescrição relativa à atuação do TCU, deve ser adotado de forma analógica o regime previsto na Lei 9.873/1999. No entanto, asseveram que a aplicação desse regime ao caso em análise revela não ter ocorrido a prescrição. 
32. A representante do MPTCU (peça 155) entende que, até que sobrevenha norma específica, a adoção do regime previsto na Lei 9.873/1999 apresenta-se como solução adequada para regular a prescrição para a atuação do Tribunal. Ressalta que, no caso concreto, a aplicação analógica do regime previsto na Lei 9.873/1999 revela a inocorrência de prescrição, seja pelo prazo geral fixado no art. 1.º, caput, da lei, seja pela forma intercorrente estabelecida no seu art. 1.º, § 1º. 
33. Nota-se, portanto, que a Serur e o MPTCU entendem adequada a aplicação do regime previsto na Lei 9.873/1999 como marco prescricional para a atuação do TCU e, concluem que a aplicação desse regime ao presente caso indica não ter ocorrido a prescrição da pretensão de ressarcimento do débito apurado. 
34. Destaco, inicialmente, que a decisão do STF no Tema 899, cuja repercussão geral foi reconhecida no âmbito do RE 636.886, ainda não transitou em julgado naquela Corte, estando pendente de apreciação de embargos de declaração opostos pela Advocacia-Geral da União (AGU) , justamente para melhor compreensão de seu exato alcance. 
35. Com relação à prescrição da pretensão de ressarcimento, deixo de acolher a tese apresentada pela unidade técnica e pela eminente Procuradora-Geral Cristina Machado da Costa e Silva, no sentido de aplicar o regime previsto na Lei 9.873/1999. 
36. Considero que não se pode ignorar os recentes posicionamentos do STF acerca da prescrição que se opera nos processos do TCU, a exemplo do que restou decidido em especial no MS 35.512, em que o STF entendeu que se deve aplicar o prazo previsto na Lei 9.873/1999 para a prescrição da pretensão ressarcitória. 
37. No âmbito do TCU, entendeu-se que o alcance da decisão proferida no MS 35.512 cingir-se-ia ao reconhecimento exclusivo da ocorrência da prescrição da pretensão punitiva, razão pela qual foi prolatado o Acórdão 2892/2019-TCU-Plenário (TC Processo 030.229/2015-4) , que condenou em débito o responsável. Tal deliberação do TCU ensejou a interposição da Reclamação 39.497/DF junto ao STF, cuja apreciação foi publicada em 2/7/2020. A Suprema Corte julgou procedente a Reclamação 39.497/DF, decretou a nulidade dos efeitos do Acórdão 2892/2019-TCU-Plenário e reconheceu a ocorrência da prescrição, em cinco anos, nas esferas punitiva e ressarcitória, nos termos da Lei 9.873/1999. 
38. Embora tal quadro denote incertezas acerca do instituto da prescrição da pretensão ressarcitória, cujo deslinde no STF poderá assumir novos contornos, levando em consideração que os embargos de declaração opostos pela AGU face o RE 636.866 encontram-se pendentes de apreciação, conforme já mencionado. 
39. Nesse sentido, opto por aplicar ao presente caso a jurisprudência dominante nesta Corte de Contas, sedimentada na Súmula TCU 282, segundo a qual é imprescritível a pretensão de ressarcimento por parte da União. 
40. Registro que recentes decisões deste Tribunal, adotadas após o que restou deliberado pelo STF no Tema 899, também abraçaram a tese da imprescritibilidade da pretensão ressarcitória no âmbito do controle externo, a exemplo dos Acórdão 5236/2020-TCU-Primeira Câmara, 6.171/2020-TCU-2ª Câmara, 6.084/2020-TCU-1ª Câmara, 5.681/2020-TCU-2ª Câmara, 6.846/2020-TCU-2ª Câmara, 6.676/2020-TCU-2ª Câmara, 6.707/2020-TCU-2ª Câmara, 6.473/2020-TCU-1ª Câmara, 6.466/2020-TCU-1ª Câmara, 6.465/2020-TCU-1ª Câmara, entre outros. 
Assim, apesar dos responsáveis não terem alegado a prescrição do débito, tampouco da multa cominada com fundamento no art. 57 da Lei 8.443, de 1992, analisa-se de ofício a matéria.
Em relação ao débito, não haveria, então, que se cogitar do fenômeno da prescrição, tendo em vista que a tese fixada por este Tribunal da imprescritibilidade das ações de reparação de dano movidas pelo Estado, fundadas em decisões das Cortes de Contas.
No que concerne a prescrição da sanção punitiva, o Tribunal decidiu, em sede de incidente de uniformização de jurisprudência, que a pretensão punitiva do TCU se subordina ao prazo geral (decenal) de prescrição indicado no art. 205 da Lei 10.406/2002 (Código Civil) e se inicia "a partir da data de ocorrência da irregularidade sancionada, nos termos do art. 189 do Código Civil" (vide item 9.1.2 do Acórdão 1441/2016-TCU-Plenário, Redator Walton Alencar Rodrigues) .
Assim, considerando que os fatos geradores do débito ocorreram 2010 e 2011 (vide itens 9.1.1 e 9.1.2 do decisum) não se consumou o fenômeno da prescrição. Ademais, mesmo que se considere que a prescrição é regulada pela Lei 9.873/1999, conforme entendimento consagrado pelo STF no MS 35.512, não haveria ocorrido o lapso quinquenal previsto na Lei, tampouco a prescrição intercorrente.
É que a fiscalização empreendida pelo Denasus no período de 21 a 22/7/2011 na Secretaria de Saúde de Pedro II/PI seria um causa de interrupção da prescrição, nos termos do art. 2, inciso II, da Lei 9.873/1999 que estabelece que a prescrição se interrompe "por qualquer ato inequívoco, que importe apuração do fato", como seria também o Acórdão 6083/2013-TCU-Segunda Câmara, que determinou "à Diretoria-Executiva do Fundo Nacional de Saúde que informe a este Tribunal, no prazo de 90 (noventa) dias, a contar da ciência desta deliberação, o resultado das medidas administrativas adotadas junto à Prefeitura Municipal de Pedro ll/PI, relativamente ao Relatório de Auditoria nº 11544-Denasus/PI, no sentido de sanear as falhas/irregularidades detectadas e de recompor possíveis danos causados ao erário federal, inclusive, com a instauração, se necessário, de tomada de contas especial, nos termos do art. 8 da Lei n° 8.443/1992" (peça 5, p. 65) .
Ademais, a interrupção da prescrição teria se interrompido por meio das citações propriamente ditas dos responsáveis, que ocorreram em 24/12/2015 (Elba Laiza e R.O Carvalho do Nascimento, peças 22 e 23, respectivamente) e em 1/9/2017 (Maria Eleuza - peça 37) . 
Cabe destacar, por oportuno, que, em se tratando de devedores solidários, a interrupção da prescrição feita a um prejudica aos demais. Incide, nesse caso, regra própria da teoria geral das obrigações, segundo a qual "a interrupção efetuada contra o devedor solidário envolve os demais" (art. 204, § 1º, do Código Civil) . São consequências próprias da solidariedade (a exemplo da regra de que o credor pode demandar qualquer dos devedores, art. 275 do Código Civil) , que não precisam ser repetidas em cada diploma legal específico. 
Por fim, ressalta-se que a prescrição também se interrompe "pela decisão condenatória recorrível" (art. 2º, III, da Lei 9.873/1999) . Com esse fundamento, houve a interrupção em 19/11/2019, data da sessão em que foi proferido o acórdão condenatório (peça 47) . 
CONCLUSÃO
O Departamento Nacional de Auditoria do SUS (Denasus) , por meio de fiscalização in loco, constatou as seguintes irregularidades: ausência de registro de entrada e saída dos produtos e de declaração, em 100% das notas fiscais, de que os produtos foram recebidos na Secretaria de Saúde; declarações de recebimento dos produtos emitidas nas notas fiscais pelo então presidente da comissão de licitação que era lotado na Secretaria de Finanças e não na Secretária de Saúde; 66% das notas fiscais não exibiam o nome da transportadora responsável pelo deslocamento dos medicamentos e materiais hospitalares entre as cidades de Teresina/PI e Pedro II/PI e apenas 7  (sete) das 75 (setenta e cinco) notas fiscais emitidas pela empresa R. O. Carvalho do Nascimento apresentavam o carimbo de passagem dos produtos pelo posto fiscal da fazenda estadual.
Ademais, o Denasus observou que as notas fiscais apresentadas não possuíam a identificação do número do lote de fabricação dos medicamentos, nem o nome do fabricante (peça 2, p. 36) .
Esses indícios (por exemplo, o de que não havia registro de entrada e saída dos produtos no almoxarifado da Secretaria de Saúde) soma-se a diversos outros (as notas fiscais apresentadas não possuíam a identificação do número do lote de fabricação dos medicamentos, nem o nome do fabricante) transformando-se, então, em prova indiciária. Assim, conclui-se que não há provas nos autos da entrega dos medicamentos e materiais hospitalares, que deveriam ser fornecidos pela empresa R. O. Carvalho do Nascimento R$ 293.915,40 e pela empresa Biomed Produtos Médicos e Hospitalares Eireli, no montante de R$ 55.104,16, na Secretaria Municipal de Saúde.
Os responsáveis não apresentaram os fatos impeditivos, modificativos ou extintivos do direito do Estado de obter ressarcimento, em face do dano ao Erário.
R. O. Carvalho do Nascimento não foi responsabilizada pela desorganização administrativa da Secretaria Municipal de Saúde de Pedro II/PI quanto à gestão de seu almoxarifado, liquidação de pagamentos, tampouco pela ausência de controle, pela administração pública, da entrada e saída dos produtos no almoxarifado. Logicamente, ela não tinha obrigação "no que toca à gerência da entrada e saída de mercadorias nas dependências da administração pública".
Por outro, ela tinha o dever legal de identificar o número do lote de fabricação dos medicamentos e o nome do fabricante e, mormente, de os entregar na Secretaria de Saúde do Município de Pedro II/PI. Como não se desincumbiu de uma ou outra obrigação, permanece sua responsabilização.
Por derradeiro, ressalta-se que não ocorreu o fenômeno da prescrição, mesmo que se analise conforme os critérios fixados no Acórdão 1441/2016-TCU-Plenário, Redator Walton Alencar Rodrigues, e/ou sob a ótica da Lei 9.873/1999 (MS 35.512 do STF) . 
PROPOSTA DE ENCAMINHAMENTO
	Diante do exposto, submetem-se os autos à consideração superior, com posterior encaminhamento ao Ministério Público junto ao Tribunal de Contas da União e ao Gabinete do Relator, propondo com fundamento nos arts. 32, inciso I, e 33 da Lei 8.443/1992:
a) conhecer dos recursos de reconsideração interpostos por Elba Laiza Barroso Martins, Maria Eleuza Martins Oliveira Leite e R. O. Carvalho do Nascimento  (Ótima Distribuidora) e, no mérito, negar-lhes provimento; e 
b) dar ciência da deliberação que vier a ser proferida por esta Corte aos recorrentes e à Procuradoria da República no Estado do Piauí.
3.	O Secretário da Serur concordou com a proposta de mérito e fez as seguintes considerações:
Trata-se de recursos de reconsideração interpostos contra o Acórdão 13933/2019-TCU-Primeira Câmara (rel. Min. Subst. Marcos Bemquerer Costa) .
2.	Concordo com o exame empreendido pelo auditor, acompanhado pelo diretor da subunidade, no sentido de negar provimento aos apelos, por seus próprios fundamentos.
3.	Não obstante, entendo necessárias algumas considerações sobre a prescrição.
I
4.	Dada a relevância do tema e a necessidade de uniformizar os entendimentos no âmbito interno, esta unidade técnica desenvolveu estudo sobre a jurisprudência do Supremo Tribunal Federal sobre a prescrição no processo de controle externo ("Texto para Discussão 1/2021", anexado ao final deste pronunciamento) .
5.	Foram analisadas decisões proferidas pelo STF após o julgamento do Mandado de Segurança 32.201, relativo à pretensão punitiva, e, em especial, as decisões adotadas após o julgamento do Recurso Extraordinário 636.886 (tema 899 da repercussão geral) , referente à pretensão de ressarcimento.
6.	Quanto à pretensão punitiva, observa-se que já há orientação jurisprudencial sedimentada no STF. A partir do julgamento do MS 32.201, em 4/8/2017, várias decisões se seguiram, reafirmando a conclusão de que a prescrição da pretensão punitiva, no processo de controle externo, é regida pela Lei 9.873/1999.
7.	Nessa linha há várias decisões recentes (MS 37424, DJe 14/10/2020; MS 36111, DJe 19/5/2020; MS 36799, DJe 05/10/2020; MS 36800, DJe 12/05/2020, entre outros) , expressando o seguinte entendimento:
Na esteira de precedentes deste Supremo Tribunal, a regência da prescrição da pretensão punitiva do Tribunal de Contas da União decorre da interpretação sistemática dos arts. 1º e 2º da Lei n. 9.873/1999. Norma específica definidora da atuação sancionatória da Administração Pública federal, afasta-se, nestes casos, a disposição genérica da prescrição decenal prevista no Código Civil (fundamentação da decisão do MS 36274. Rel. Min. Cármen Lúcia, DJe 19/11/2020) .
A prescrição da pretensão punitiva do TCU é regulada pela Lei 9.873/1999, descabendo a aplicação do prazo decenal previsto na legislação civil (art. 205 do Código Civil) . Ao revés, incide o prazo quinquenal previsto na Lei 9.873/1999 (MS 32201, Rel. Min. Roberto Barroso, PRIMEIRA TURMA, DJe 7/8/2017; MS 35.512-AgR, Rel. Min. Ricardo Lewandowski, SEGUNDA TURMA, DJe 21/6/2019) .  (ementa do acórdão do MS 35.940, Rel. Min. Luiz Fux, DJe 14/07/2020) 
8.	Relativamente à pretensão de ressarcimento, no julgamento do RE 636.886 (tema 899 da repercussão geral) , em 20/04/2020, o STF fixou a tese de que "é prescritível a pretensão de ressarcimento ao erário fundada em decisão de Tribunal de Contas".
9.	A primeira manifestação da Secretaria sobre as implicações desse julgamento ocorreu em 17/06/2020, em exame de recurso interposto no TC Processo 027.624/2018-8. Na oportunidade, ainda não havia sido publicado o inteiro teor do acórdão paradigma, muito embora já fosse conhecido o voto do relator, Ministro Alexandre de Moraes, e já estivesse divulgada a tese fixada na repercussão geral.
10.	Considerando o tempo decorrido desde então, esta unidade técnica desenvolveu o estudo em anexo, para discussão interna, em que foram analisadas as decisões do STF proferidas após o julgamento do RE 636.886. O objetivo foi o de verificar se as conclusões defendidas pela secretaria desde a manifestação originária, no TC Processo 027.624/2018-8, estão em conformidade com o que o STF passou a decidir após a fixação da tese do Tema 899. Com isso, se fosse o caso, a secretaria poderia reajustar suas manifestações, até que sobrevenha orientação específica do TCU.
11.	No estudo em questão foi analisado o inteiro teor de um número representativo de precedentes, com uma variabilidade relevante de relatores. As conclusões que se seguem reafirmam, no geral, os entendimentos contidos nas manifestações anteriores desta unidade, muito embora evidenciem a necessidade de modificações pontuais nas propostas, no que se refere à unificação do regime prescricional para ambas as pretensões (punitiva e de ressarcimento) e à desnecessidade do sobrestamento dos processos em que se verificar a prescrição. 
12.	Com efeito, a partir da revisão da recente jurisprudência do STF observa-se que não tem ocorrido o sobrestamento de processos, mesmo estando pendente o trânsito em julgado do RE 636.886. O STF vem realizando normalmente o julgamento dos casos concretos, até mesmo em função do entendimento de que a tese fixada em sede de repercussão geral tem aplicabilidade imediata, não requerendo o trânsito em julgado do processo paradigma.
13.	Observa-se, também, que os processos já estão sendo julgados monocraticamente, o que evidencia a força da orientação fixada no julgamento do Tema 899. Como se sabe, pelo regimento interno do STF (art. 205) , o mandado de segurança pode ser julgado monocraticamente "quando a matéria for objeto de jurisprudência consolidada do Tribunal". De igual, modo, no recurso extraordinário poderá haver julgamento monocrático se a decisão recorrida, de instância inferior, for contrária à orientação firmada pelo STF em sede de repercussão geral (RISTF, art. 21, § 1º) . O fato de as decisões de mérito estarem sendo proferidas por esta sistemática, de julgamento monocrático, é indicativo da inexistência de hesitação quanto à orientação firmada no RE 636.886. Outra evidência nesse sentido é a constatação de que, nos agravos internos interpostos até o momento, em todos os casos houve a confirmação da decisão monocrática (vide os casos indicados no estudo) .
14.	No exame das decisões do STF observou-se, ainda, que a tese fixada no Tema 899 aplica-se não só à execução, mas também à fase de constituição do título executivo pelo TCU. Uma defesa comum nas informações prestadas ao STF, nos mandados de segurança, é a de que a prescrição do ressarcimento se operaria apenas na fase de execução do acórdão do TCU, tal como na situação que embasou o julgamento do RE 636.886. Essa defesa, contudo, não tem sido acolhida, como evidenciam, por exemplo, as decisões proferidas na Reclamação 39497 e nas medidas cautelares no MS 37089 e no MS 37292.
15.	Outra conclusão relevante é a de que a ressalva aos atos dolosos de improbidade não tem sido estendida ao processo de controle externo. É igualmente usual, nas informações prestadas ao STF nos mandados de segurança, a defesa de que a atuação do TCU estaria preservada na hipótese dos atos dolosos de improbidade, objeto do Tema 897 da repercussão geral (RE 852.475) . No entanto, em nenhum dos precedentes pesquisados essa ressalva foi aplicada a processos do tribunal de contas. Tem sido pacífico o entendimento de que a tese relativa ao Tema 897 restringe-se ao "ressarcimento de valores perseguidos na esfera judicial decorrentes da ilegalidade ou da irregularidade de contas" (MS 37089, Rcl 39497 e MS 37292 MC, entre outros) , na linha do que também constou no voto do relator, no RE 636.886, de que "as razões que levaram a maioria da Corte a estabelecer excepcional hipótese de imprescritibilidade, no tema 897, não estão presentes em relação as decisões do Tribunal de Contas que resultem imputação de débito ou multa".
16.	Por fim, o STF tem aplicado um mesmo regime para a prescrição, tratando as pretensões punitiva e de ressarcimento de modo uniforme. Mesmo nos processos que tratam do ressarcimento propriamente dito, é usual o STF referir-se unicamente a "pretensão punitiva", a indicar que, inobstante algumas variações terminológicas, o prazo de prescrição tem sido tratado de modo uniforme, constituindo um lapso temporal para o órgão de controle externo agir e impor as consequências cabíveis no caso concreto, independentemente de tais consequências terem natureza punitiva ou ressarcitória. Em nenhum dos precedentes pesquisados houve a aplicação, pelo STF, de regimes distintos, uma para o débito, outro para a multa ou demais sanções.
17.	Ademais, no exame da prescrição o STF não tem aplicado o prazo decenal previsto no Código Civil, embora essa seja outra defesa comum nas informações prestadas nos mandados de segurança, como pedido subsidiário. É certo que, em sede de medida cautelar, foram encontrados dois casos em que se aplicou o prazo decenal (MS 37310 e MS 37427) , diferenciando-se "pretensão de ressarcimento" e "pretensão de exigir contas". Nesses dois casos, contudo, a própria relatora ressalvou que a questão seria mais bem examinada quando do julgamento de mérito dos mandados de segurança. Ademais, esse entendimento não foi acompanhado nas demais decisões cautelares objeto do estudo e, mais relevante, não foi aplicado nas decisões de mérito. No julgamento de mérito, em todos os casos pesquisados foi afastada a incidência do prazo decenal previsto no Código Civil, adotando-se o prazo quinquenal e as causas interruptivas da Lei 9.873/1999.
18.	Apresentado esse contexto, e até ulterior orientação específica do Tribunal, esta secretaria continuará examinando a prescrição pelos regimes do Código Civil e da Lei 9.873/1999, sem prejuízo, no entanto, de formular propostas de encaminhamento orientadas pelas seguintes diretrizes:
a) as pretensões punitiva e de ressarcimento devem observar o mesmo regime na atividade de controle externo, dado o objetivo comum da prescrição, de fixar prazo para o Tribunal de Contas agir, buscando caracterizar o ilícito, identificar seu autor, dimensionar as consequências da conduta (em especial, a quantificação do dano) e impor as consequências legais, independentemente do fato de tais consequências terem natureza punitiva ou ressarcitória;
b) à luz da recente jurisprudência do STF a respeito, será adotado, como critério para as propostas, o regime prescricional previsto na Lei 9.873/1999;
c) caso tenha ocorrido a prescrição, pelo regime adotado como critério, não mais será proposto o sobrestamento do processo, no aguardo do trânsito em julgado do RE 636.886 (proposta essa que, de resto, não tem sido acolhida pelos colegiados do TCU) .
19.	Realizados esses esclarecimentos, observo que, no caso concreto, não se operou a prescrição por nenhum dos regimes em questão, conforme análise promovida pelo auditor desta secretaria (itens 57 a 63 da instrução - peça 140, p. 17-18) .
À consideração superior.
4.	O Ministério Público junto ao TCU, representado pelo Procurador Sérgio Ricardo Costa Caribé, manifestou-se de acordo com a proposta da unidade técnica (peça 143) , verbis:
Trata-se de recurso de reconsideração interposto por Elba Laiza Barroso Martins e Maria Eleuza Martins Oliveira Leite, ex-Secretárias de Saúde e de Finanças do Município de Pedro II - PI, respectivamente (peças 70-71, 73-75 e 85) , e pela empresa R. O. Carvalho do Nascimento (peças 106-110) contra o Acórdão 13933/2019-TCU-Primeira Câmara (peça 47) .
Por meio da deliberação recorrida, o TCU analisou tomada de contas especial (TCE) instaurada pelo Fundo Nacional de Saúde (FNS) , em razão do pagamento irregular de medicamentos e materiais hospitalares, utilizando recursos do Sistema Único de Saúde (SUS) repassados na modalidade fundo a fundo à conta dos Blocos de Atenção Básica e Assistência Farmacêutica, nos exercícios de 2010 e 2011. Na oportunidade, esta Corte julgou irregulares as contas dos recorrentes, condenando-os em débito na medida de suas responsabilidades e aplicando-lhes a multa prevista no art. 57 da Lei 8.443/1992.
 Os recursos de reconsideração foram conhecidos por meio dos despachos de peças 84 e 114. No mérito, a Secretaria de Recursos (Serur) propõe, em pareceres uniformes, negar provimento ao recurso (peças 140-142) . 
De minha parte, ponho-me de acordo com o encaminhamento proposto.
Conforme se depreende do voto condutor do Acórdão 13933/2019-TCU-Primeira Câmara (peça 48) , a condenação dos recorrentes decorreu da falta de comprovação da efetiva entrega dos medicamentos e materiais hospitalares contratados à Secretaria de Saúde do Município, constatada em fiscalização conduzida pelo Denasus em 2011:
17. Rememora-se que esta TCE foi deflagrada pelo Fundo Nacional de Saúde porque o Denasus constatou pagamentos efetuados à empresa R. O. Carvalho do Nascimento (de R$ 293.915,40) e à empresa Biomed Produtos Médicos e Hospitalares Eireli (de R$ 55.104,16) , com recursos do SUS transferidos ao município de Pedro II/PI (2010 e 2011) , sem supedâneo em documentos suficientes para comprovar a efetiva entrega dos medicamentos e dos materiais hospitalares ao ente.
18. Noutras palavras, o Denasus apurou, com base nos registros constantes dos subitens 2.1 a 2.5 acima, que não havia qualquer comprovação de que os produtos adquiridos foram entregues ao órgão competente do município de Pedro II/PI. A exemplo destaco a evidência de que "em 100% das notas fiscais, não consta a declaração de que os produtos foram recebidos na Secretaria de Saúde". Nada obstante, as sociedades empresárias mencionadas no item anterior foram contempladas com pagamentos mediante ordens de pagamento e cheques assinados pelas Sras. Elba Laiza Barroso Martins e Maria Eleuza Martins Oliveira Leite. (destacamos) 
Esse mesmo fato ensejou a responsabilização das empresas contratadas:
40. Ao não preencherem as notas fiscais com a identificação dos lotes de origem e com o nome do fabricante, as empresas obstaram o acompanhamento da movimentação dos produtos e, por conseguinte, impossibilitaram a conferência desses números/códigos que deveriam fazer parte do processo de recebimento dos materiais na Secretaria de Saúde do município, de forma a garantir a efetiva liquidação de despesa.
 (...) 
43. Quanto à assertiva de que não lhes cabe responder pela desorganização administrativa da Secretaria de Saúde, frise-se que a responsabilidade das empresas está fundamentada no recebimento de valores públicos federais sem a comprovação do fornecimento dos produtos/equipamentos, ante falta de demonstração desse quesito. (destacamos) 
Os argumentos apresentados em sede de recurso são essencialmente os mesmos analisados por ocasião da prolação do Acórdão 13933/2019-TCU-Primeira Câmara e foram, a meu ver, adequadamente refutados pela unidade instrutiva. Ademais, a documentação apresentada não sana as irregularidades apontadas, visto que não se presta a comprovar a efetiva entrega dos produtos à Secretaria de Saúde do município.
Conforme descrito no relatório do Denasus que apurou as falhas, a declaração de recebimento dos produtos foi feita por servidor da Secretária de Finanças, que também foi responsável pela aquisição e pelo pagamento dos fornecedores. Não há registro de entrada e saída dos produtos no almoxarifado da Secretaria de Saúde.
Registre-se que, ainda na fase de apuração pelo Denasus, o município alegou que "apesar do controle de medicamentos não possuir sistema informatizado para registrar entradas e saídas dos medicamentos", existiriam mecanismo "manual com encaminhamento para os postos de saúde da cidade e zona rural" (peça 2, p. 36) . Não obstante, em nenhuma das fases deste processo apresentou qualquer evidência documental para corroborar suas alegações. 
Embora os recorrentes não tenham suscitado a ocorrência de prescrição, a Serur analisou esse aspecto de ofício, descartando sua incidência neste processo, tanto tendo como parâmetro o Código Civil, quanto a Lei 9.873/1999. De fato, as irregularidades datam de 2010 e 2011 e a citação dos responsáveis foi ordenada em 9/11/2015 (peça 9) . Não há que se falar, portanto, em ocorrência de prescrição das pretensões punitiva ou de ressarcimento.
Diante do exposto, este membro do Ministério Público de Contas manifesta-se de acordo com o encaminhamento sugerido pela unidade técnica no sentido de negar provimento aos recursos (peças 140-142) .
É o relatório.

8.1. Fellipe Roney de Carvalho Alencar (OAB/PI 8.824) e outros; e
8.2. Uanderson Ferreira da Silva (OAB/PI 5.456) e outros.

Procurador Sergio Ricardo Costa Caribé.

RECURSOS DE RECONSIDERAÇÃO EM TOMADA DE CONTAS ESPECIAL. pagamento irregular de medicamentos e materiais hospitalares fornecidos com recursos do Sistema Único de Saúde, repassados ao município de Pedro II/PI. ACOLHIMENTO DE PARTE DAS ALEGAÇÕES RECURSAIS. REDUÇÃO DO DÉBITO. REDUÇÃO PROPORCIONAL DA MULTA. PROVIMENTO PARCIAL. CIÊNCIA.

TOMADA DE CONTAS ESPECIAL (TCE)

Secretaria de Recursos (Serur).

Em exame, recursos de reconsideração interpostos pelas Sras. Elba Laiza Barroso Martins e Maria Eleuza Martins Oliveira Leite, ex-Secretárias de Saúde e de Finanças de Pedro II/PI, respectivamente (peças 70, 71, 73 a 75 e 85) , e pela empresa R. O. Carvalho do Nascimento (peças 106 a 110) em face do Acórdão 13933/2019-TCU-Primeira Câmara (peça 47, verbis:
9.1.  (...) , julgar irregulares as contas das Sras. Elba Laiza Barroso Martins e Maria Eleuza Martins Oliveira Leite, e das empresas R. O. Carvalho do Nascimento e Biomed Produtos Médicos e Hospitalares Eireli, condenando-as solidariamente, nas formas adiante especificadas, ao pagamentos das quantias discriminadas abaixo, (...) :
9.1.1. Sras. Elba Laiza Barroso Martins e Maria Eleuza Martins Oliveira Leite e empresa R. O. Carvalho do Nascimento:
	Valor (R$) 
	Data

	11.754,00
	14/1/2010

	16.000,00
	1º/3/2010

	16.699,10
	11/3/2010

	6.015,00
	12/4/2010

	9.595,69
	27/4/2010

	16.050,00
	11/5/2010

	25.310,00
	11/6/2010

	24.628,49
	22/6/2010

	19.840,75
	12/7/2010

	16.050,00
	10/8/2010

	5.291,34
	15/9/2010

	39.922,11
	21/9/2010

	16.086,25
	20/10/2010

	1.950,00
	21/10/2010

	10.035,00
	26/10/2010

	32.277,52
	30/11/2010

	5.239,65
	14/12/2010

	5.120,50
	22/12/2010

	16.050,00
	18/1/2011

9.1.2. Sras. Elba Laiza Barroso Martins e Maria Eleuza Martins Oliveira Leite e empresa Biomed Produtos Médicos e Hospitalares Eireli:
	Valor (R$) 
	Data

	16.050,00
	31/1/2011

	16.050,00
	1º/3/2011

	16.049,16
	16/3/2011

	6.955,00
	28/4/2011

9.2. aplicar individualmente às responsáveis indicadas abaixo as correspondentes multas previstas no art. 57 da Lei 8.443/1992, (...) :
	Responsáveis
	Valor da multa

	Elba Laiza Barroso Martins
	R$ 60.000,00

	Maria Eleuza Martins Oliveira Leite
	R$ 60.000,00

	R. O. Carvalho do Nascimento
	R$ 50.000,00

	Biomed Produtos Médicos e Hospitalares Eireli
	R$ 10.000,00

 (...) .
A presente tomada de contas especial (TCE) foi instaurada pelo Fundo Nacional de Saúde contra as Sras. Elba Laiza Barroso Martins e Maria Eleuza Martins Oliveira Leite, respectivamente ex-Secretária de Saúde e ex-Secretária de Finanças de Pedro II/PI, em face do pagamento irregular de medicamentos e materiais hospitalares fornecidos com recursos do Sistema Único de Saúde (SUS) , repassados àquela municipalidade, na modalidade fundo a fundo, à conta dos Blocos de Atenção Básica e Assistência Farmacêutica, nos exercícios de 2010 e 2011.
O Departamento Nacional de Auditoria do SUS (Denasus) empreendeu fiscalização in loco no período de 21 a 22/7/2011 na Secretaria de Saúde de Pedro II/PI, registrando no Relatório de Auditoria 11.544/2011 a ausência de comprovação da efetiva entrega de produtos médicos hospitalares e odontológicos e de medicamentos ao município de Pedro II/PI pelas empresas R. O. Carvalho do Nascimento (R$ 293.915,40 - valor histórico) e Biomed Produtos Médicos e Hospitalares Eireli (R$ 55.104,16 - valor histórico) . As evidências apontadas pelo Denasus, em resumo, foram (peça 2, p. 18-58) :
i) não havia registro de entrada e saída dos produtos no almoxarifado da Secretaria de Saúde;
ii) em 100% das notas fiscais não constava a declaração de que os produtos foram recebidos na Secretaria de Saúde;
iii) quem declarava nas notas fiscais que os produtos foram recebidos era o presidente da comissão de licitação, Sr. Carlos José de Oliveira Santos, lotado na Secretaria de Finanças e responsável pela emissão das ordens de pagamentos;
iv) 66% das notas fiscais não exibiam o nome da transportadora responsável pelo deslocamento dos medicamentos e materiais hospitalares entre as cidades de Teresina/PI e Pedro II/PI;
v) apenas 7 (sete) das 75 (setenta e cinco) notas fiscais emitidas pela empresa R. O. Carvalho do Nascimento apresentavam o carimbo de passagem dos produtos pelo posto fiscal da fazenda estadual; e
vi) as notas fiscais de venda de medicamentos não apresentam os números dos lotes dos medicamentos, nem o nome do fabricante, contrariando o disposto no art. 3° da Portaria/Anvisa 802, de 8 de outubro de 1998.
Após analisar as razões de apelo trazidas pelas recorrentes, ex-gestoras e empresa, a Secretaria de Recursos (Serur) , em pronunciamento uniforme (peças 140-142) , propôs conhecer dos recursos para, no mérito, negar-lhes provimento.
O representante do Ministério Público junto ao Tribunal de Contas da União (MPTCU) , Procurador Sérgio Ricardo Costa Caribé, anuiu ao encaminhamento sugerido pela unidade técnica (peça 143) .
Conheço dos recursos interpostos, vez que foram satisfeitos os requisitos de admissibilidade dispostos nos arts. 32, inciso I, e 33 da Lei 8.443/1992.
Com relação ao mérito, acompanho parcialmente as conclusões da unidade técnica, que contou com o aval do MPTCU, acolhendo os argumentos dos pareceres expendidos em minhas razões de decidir naquilo que não for contrário às considerações que passo a expor.
As Sras. Elba Laiza Barroso Martins e Maria Eleuza Martins Oliveira Leite alegam, em síntese, que (peça 70, p. 1-6) :
a) o único fato que há nos autos, são as falhas apontadas pelo Denasus em sua auditoria no sistema de controle de estoque e almoxarifado do município de Pedro II. Esse fato não afasta o nexo de causalidade entre as receitas recebidas e as despesas realizadas, de modo que não há que se falar em dano ao erário e, por consequência, em imputação de débito, pois os recursos foram devidamente aplicados; e
b) o Tribunal de Contas do Estado do Piauí (TCE/PI) acatou as despesas realizadas com as empresa R.O Carvalho do Nascimento e Biomed Produtos Médicos e Hospitalares Eireli; tanto que aprovou as contas do Fundo Municipal de Saúde (FMS) de Pedro II referente aos exercícios de 2010 e 2011.
A empresa R. O. Carvalho do Nascimento argumenta, em resumo, que (peça 106, p. 6-17) :
i) os produtos foram rigorosamente entregues, de tal forma que o aspecto do atesto nas notas fiscais, bem como a ausência de discriminação de lote, e os miúdos da fabricação, por si só, não representam qualquer indício de irregularidade, como pretende a área técnica, ao operar verdadeiro exercício de dano presumido ao erário público. Nesse sentido, não há comprovação de qualquer ato praticado pela empresa que lese o erário público, e, consequentemente, pela necessidade de ressarcimento;
ii) não se pode presumir pela imputação de débito à empresa ora recorrente, tão somente por conta da existência de meros vícios de ordem eminentemente formal no que toca à verificação da liquidação de despesa, quanto aos aspectos do recebimento dos produtos pela Secretaria Municipal de Saúde, bem como quanto ao controle de entrada e saída por esta realizado;
iii) a ausência de informação acerca da transportadora ou carimbo de passagem por posto fiscal não se correlacionam com a liquidação da despesa, motivo pelo qual não merecem maiores esclarecimentos; e
iv) o Tribunal de Contas do Estado do Piauí (TCE/PI) aprovou as contas das ex-gestoras da Secretaria Municipal de Saúde, no exercício em que vigeu o contrato.
Não socorre os recorrentes a tese de que o TCE/PI aprovou as contas das ex-gestoras ou do FMS de Pedro II/PI. Tal argumento foi enfrentado e afastado pelo relator a quo quando da apreciação das alegações de defesa (peça 48) . Ressalto que, ao caso presente, se aplica o princípio da independência das instâncias no sentido de o TCU exercer a sua competência constitucional privativa nas matérias que lhe cabe, com exclusividade, apurar e julgar, não se vinculando à decisão adotada por outros tribunais de contas, sejam estaduais, sejam municipais, conforme assentada jurisprudência desta Casa.
Entendo que a ausência de informação acerca da transportadora ou carimbo de passagem por posto fiscal, conforme mencionada pela recorrente R. O. Carvalho do Nascimento, trata de matéria fora do alcance da jurisdição deste Tribunal, de modo que deixo de fazer considerações acerca do tema. Ademais, não foi esse o motivo gerador da condenação da ora recorrente, mas sim a não comprovação de entrega dos produtos adquiridos junto àquela empresa ao Município de Pedro II/PI.
Friso que, no presente caso, as Sras. Elba Laiza Barroso Martins e Maria Eleuza Martins Oliveira Leite, ora recorrentes, foram notificados em face da realização de despesas com recursos transferidos pelo Fundo Nacional de Saúde, ao Município de Pedro II/PI, ante a ausência de comprovação do recebimento dos medicamentos e da entrega desses nos locais de distribuição para uso no Sistema Único de Saúde. Não se trata de uma mera falha de controle de estoques e almoxarifado daquela municipalidade, conforme asseveram as ex-gestoras. Ao deixarem de adotar as providências legalmente estabelecidas para o controle de dispensação dos medicamentos, as ora recorrentes atraíram para si a responsabilidade pela não comprovação da regular aplicação dos recursos federais pertinentes.
Ademais, as Sras. Elba Laiza Barroso Martins e Maria Eleuza Martins Oliveira Leite não trouxeram aos autos, nesta fase recursal, documentos probatórios que indiquem a adoção pelo município de registro de entrada/saída e destinação dos medicamentos adquiridos junto às empresas R. O. Carvalho do Nascimento e Biomed Produtos Médicos e Hospitalares Eireli.
Além disso, é pacífico o entendimento deste TCU de que cabe aos gestores demonstrar o nexo de causalidade entre o desembolso dos recursos recebidos e os comprovantes de despesas apresentados, a exemplo dos Acórdão 4720/2018-TCU-Primeira Câmara, 512/2016-TCU-2ª Câmara, 8.938/2015-TCU-2ª Câmara, lhes competindo comprovarem a boa e regular aplicação dos recursos públicos por força do que dispõe o art. 70, parágrafo único, da Constituição Federal, assim como o art. 93 do Decreto-lei 200/1967, c/c os arts. 66 e 145 do Decreto 93.872/1986.
Portanto, não merecem acolhimento os apelos recursais apresentados pelas ex-gestoras quanto às notas fiscais de medicamentos emitidas pela R. O. Carvalho do Nascimento e Biomed Produtos Médicos e Hospitalares Eireli, haja vista não possuírem o registro dos números dos lotes dos medicamentos adquiridos junto àquelas empresas.
Quanto à recorrente R. O. Carvalho do Nascimento, destaco que a aposição do atesto nas notas fiscais questionadas não isenta a empresa fornecedora dos medicamentos, que deixou de dar cumprimento ao que determina a legislação que rege a matéria. Reitero que todas as notas fiscais de medicamentos emitidas pela recorrente e acostadas aos autos nesta fase recursal não apresentam os números dos lotes dos medicamentos, consoante já havia registrado o Denasus (peça 2, p. 36) . Essa constatação foi analisada pelo relator a quo, quando da apreciação das alegações de defesa das ora recorrentes, nos seguintes termos:
39. (...) Em situações quetais, esta Casa de Contas tem considerado que a ausência dessas especificações nos documentos fiscais não serve de prova da liquidação da despesa. A exemplo, reproduzo trecho do Voto que impulsionou o Acórdão 2544/2017-TCU-Plenário (rel. min. Aroldo Cedraz) :
"9. O modus operandi na consecução das irregularidades consistiu na utilização de notas fiscais de venda de medicamentos sem a identificação de lote de origem e data de validade. Ademais, foi constatada, no exame in loco, a falta de registro de entrada e de distribuição de medicamentos, além de não terem sido localizados os medicamentos supostamente adquiridos.
10. O aceite de notas fiscais sem a identificação do número do lote e do prazo de validade dos medicamentos, em desacordo com o artigo 13, inciso X, da Portaria Anvisa 802/1998 c/c o art. 1º, I, da Resolução Anvisa RDC 320/2002, é falta grave. A ausência dessas informações impede, por exemplo, o monitoramento de perdas por validade e também o planejamento e a execução da adequada distribuição dos medicamentos à população, podendo levar, inclusive, a desvios na armazenagem.
 (...) 
12. A exigência de informações relativas à obrigatoriedade de identificação dos lotes e do prazo de validade de medicamentos não é mera formalidade a ser observada somente pelos fornecedores. Trata-se, antes de mais nada, de regulamentação de controles que visam a assegurar o direito constitucional à Saúde, previsto no art. 6º da Constituição Federal de 1988.
13. As alegações das empresas, fundamentadas no argumento de que desconheciam a obrigatoriedade de indicação dos lotes dos medicamentos nas notas fiscais, também não merecem prosperar. A jurisprudência desta Corte, a exemplo dos Acórdãos 1.267/2011-TCU e 1.358/2011-TCU, dispõe que cabe às empresas comprovarem, de forma inequívoca, que os produtos adquiridos foram efetivamente entregues no município, não podendo se valer da ausência, nas notas fiscais, da numeração dos lotes dos produtos farmacêuticos para suscitar dúvidas em seu favor, pela incidência do consagrado princípio geral de direito de que ninguém pode se beneficiar da própria torpeza." (grifos acrescidos) .
40.	 Ao não preencherem as notas fiscais com a identificação dos lotes de origem e com o nome do fabricante, as empresas obstaram o acompanhamento da movimentação dos produtos e, por conseguinte, impossibilitaram a conferência desses números/códigos que deveriam fazer parte do processo de recebimento dos materiais na Secretaria de Saúde do município, de forma a garantir a efetiva liquidação de despesa.
A ausência dos números dos lotes dos medicamentos em todas as notas fiscais emitidas pela empresa R. O. Carvalho do Nascimento caracteriza falta grave ao afrontar o disposto no art. 13, inciso X, da Portaria Anvisa 802/1998 c/c os arts. 1º, inciso I, e 4º da Resolução Anvisa RDC 320/2002, verbis:
Portaria Anvisa 802/1998
Art. 13 As empresas autorizadas como distribuidoras tem o dever de:
 (...) 
X - Somente efetuar as transações comerciais através de nota fiscal que conterá obrigatoriamente o número dos lotes dos produtos farmacêuticos.
Resolução Anvisa RDC 320/2002
Art. 1º As empresas distribuidoras de produtos farmacêuticos devem:
I - somente efetuar transações comerciais e operações de circulação a qualquer titulo, de produtos farmacêuticos, por meio de notas fiscais que contenham obrigatoriamente os números dos lotes dos produtos nelas constantes:
 (...) 
Art. 4º A inobservância ou desobediência ao disposto nesta Resolução configura infração de natureza sanitária, nos termos da Lei nº 6.437, de 20 de agosto de 1977, sujeitando o infrator às penalidades nela previstas, bem como as sanções de natureza civil e penal cabíveis.
Por sua vez, os artigos 2º e 3º da Portaria Anvisa 802/1998 atribuem responsabilidade solidária às empresas responsáveis pela qualidade e segurança dos produtos farmacêuticos nas etapas de produção, distribuição, transporte e dispensação, além de estarem as fornecedoras obrigadas a informar, em cada unidade produzida, diversos dados, dentre eles o número do lote e a unidade a que pertence, em atenção ao próprio art. 13, inciso X, supra mencionado.
Em vista das regras que regem a matéria, não merecem acolhimento os apelos recursais da empresa R. O. Carvalho do Nascimento de que a "ausência de discriminação de lote, e os miúdos da fabricação, por si só, não representam qualquer indício de irregularidade". Também não socorrem a empresa os apelos recursais de que "não se pode presumir pela imputação de débito à empresa" por "falhas meramente formais". Isso porque as razões recursais apresentados pela empresa recorrente não lograram comprovar a efetiva entrega dos produtos ao Município de Pedro II/PI, haja vista a ausência de discriminação dos lotes dos medicamentos supostamente fornecidos.
Considero a omissão do número do lote dos medicamentos nas notas fiscais emitidas pela recorrente decisiva para a impossibilidade da comprovação da entrega desses produtos àquela municipalidade, recaindo a responsabilidade sobre a empresa, nos termos do Acórdão 13933/2019-TCU-Primeira Câmara.
Em casos similares, em que o TCU verificou o atesto em notas fiscais de medicamentos sem constar a informação dos números dos lotes dos produtos nelas constantes, esta Corte de Contas tem condenado gestores e empresas, solidariamente, pelo débito integral correspondente ao valor das notas fiscais emitidas, a exemplo dos Acórdão 1155/2021-TCU-Primeira Câmara (Ministro-Substituto Augusto Sherman) , 6.137/2020-TCU-1ª Câmara (Ministro Vital do Rêgo) , 2.008/2020-TCU-Plenário (Ministro Aroldo Cedraz) , 14.596/2019-TCU-1ª Câmara  (Ministro Walton Alencar Rodrigues) , 8.337/2018-TCU-2ª Câmara (Ministro Augusto Nardes) , 1.930/2016-TCU-Plenário (Ministro Benjamin Zymler) e 10.035/2018-TCU-2ª Câmara (Ministra Ana Arraes) .
Em relação às notas fiscais trazidas aos autos pelas recorrentes, Sras. Elba Laiza Barroso Martins e Maria Eleuza Martins Oliveira Leite e empresa R. O. Carvalho do Nascimento, relativas a material médico hospitalar e odontológico (agulhas, seringas, brocas cirúrgicas, espátulas, tesouras, luvas cirúrgicas, máscaras, algodão hidrófilo, aparelho medidor de pressão com velcro, escova cervical, fórceps, cureta, porta amálgama, IRM pó e líquido restaurador, espelho bucal, ponta diamantada, colchão hospitalar, tesmed eletroestimulador, entre outros) , entendo que o caso requer encaminhamento distinto ao sugerido nos autos, nesta fase recursal. Isso em razão de que tais matérias foram descritas em notas fiscais separadas e que não se sujeitam ao mandamento da Portaria Anvisa 802/1998 e da Resolução Anvisa RDC 320/2002.
No caso da empresa R. O. Carvalho do Nascimento, refiro-me às notas fiscais que compuseram o débito imputado, solidariamente, aos recorrentes, nos termos do item 9.1.1. do Acórdão 13933/2019-TCU-Primeira Câmara, conforme descrito na tabela a seguir:
	Nota Fiscal (NF) 
	Valor (R$) 
	Total NFs
 (R$) 
	Data da NF
	Localização
	Referência Relatório de Auditoria 11.544/2011, Denasus

						Composição do débito (R$) 
	Data
	Localização

	7.114
	414,00
	13.649,76
	26/01/2010
	Peça 73, p. 139
	39.922,11
	21/09/2010
	Peça 2, p. 51

	7.119
	5.086,50
		27/01/2010
	Peça 73, p. 134
			
	7.407
	560,00
		11/02/2010
	Peça 73, p. 145
			
	7.857
	2.166,00
		11/03/2010
	Peça 73, p. 148
			
	7.849
	5.423,26
		11/03/2010
	Peça 73, p. 151
			
	7.273
	932,00
	8.183,84
	04/02/2010
	Peça 74, p. 19
	32.277,52
	30/11/2010
	Peça 2, p. 52

	8.397
	6.099,84
		10/04/2010
	Peça 73, p. 185
			
	10.534
	1.152,00
		27/09/2010
	Peça 73, p. 194
			
	13.212
	5.239,65
	5.239,65
	14/12/2010
	Peça 73, p. 12
	5.239,65
	14/12/2010
	Peça 2, p. 52/53

As notas fiscais da tabela acima apresentam carimbo datado e assinado por servidor da Prefeitura Municipal de Pedro II/PI, em que registra o recebimento do material médico hospitalar e odontológico descrito nos documentos fiscais. Não cabe discutir a lotação do servidor que atestou essas notas fiscais, tampouco se o texto do carimbo é adequado para suprir a etapa de liquidação da despesa. Considero que o registro de recebimento aposto nas notas fiscais de material médico hospitalar e odontológico supre a etapa de liquidação da despesa e comprova a entrega desse material pela empresa recorrente ao Município de Pedro II/PI.
Nesse sentido, acolho parcialmente os apelos recursais das recorrentes a fim de deduzir das respectivas composições de débito os valores de R$ 13.649,76, R$ 8.183,84 e R$ 5.239,65.
Em relação ao débito imputado, solidariamente, às Sras. Elba Laiza Barroso Martins e Maria Eleuza Martins Oliveira Leite (ora recorrentes) e à empresa Biomed, no valor de R$ 16.050,00 (01/03/2011) , conforme item 9.1.2. do Acórdão 13933/2019-TCU-Primeira Câmara, o valor deve ser ajustado. Essa quantia, de acordo com o Relatório de Auditoria 11.544/2011, elaborado pelo Denasus (peça 2, p. 53) , é composto pelos valores das Notas Fiscais 33 (peça 74, p. 69) , de R$ 1.023,10 (medicamentos) , 34 (peça 74, p. 45) , de R$ 233,01 (material médico hospitalar e odontológico) , 35 (peça 74, p. 49) , de R$ 3.793,89 (medicamentos) , emitidas em 01/03/2011. A Nota Fiscal 34 não apresenta atesto de recebimento dos produtos, de modo que não incido sobre seu valor o raciocínio desenvolvido nos itens 24 e 25 deste voto. Entretanto, o montante desses três documentos fiscais perfaz R$ 5.050,00, o que impõe a devida correção ao débito imputado.
Assim, acolho parcialmente os recursos de reconsideração das Sras. Elba Laiza Barroso Martins e Maria Eleuza Martins Oliveira Leite e da empresa R. O. Carvalho do Nascimento, a fim de ajustar os valores do débito do item 9.1.1 do Acórdão 13933/2019-TCU-Primeira Câmara, de modo a:
i) reduzir o débito de R$ 39.922,11 para o valor de R$ 26.272,35 (39.922,11 - 13.649,76) , referente à data de 21/09/2010;
ii) reduzir o débito de R$ 32.277,52 para o valor de R$ 24.093,68 (32.277,52 - 8.183,84) , referente à data de 30/11/2010; e 
iii) excluir o débito de R$ 5.239,65, referente à data de 14/12/2010.
Também acolho parcialmente os recursos de reconsideração das Sras. Elba Laiza Barroso Martins e Maria Eleuza Martins Oliveira Leite, extensivo à empresa Biomed Produtos Médicos e Hospitalares Eireli, consoante disposto no art. 281 do Regimento Interno/TCU, a fim de ajustar os valores do débito do item 9.1.2 do Acórdão 13933/2019-TCU-Primeira Câmara, de modo a reduzir o débito de R$ 16.050,00 para o valor de R$ 5.050,00.
Por fim, cabe reduzir, proporcionalmente, as multas aplicadas, individualmente, às Sras. Elba Laiza Barroso Martins e Maria Eleuza Martins Oliveira Leite e às empresas R. O. Carvalho do Nascimento e Biomed Produtos Médicos e Hospitalares Eireli, constantes do item 9.2 do Acórdão 13933/2019-TCU-Primeira Câmara, passando a constar de acordo com a tabela a seguir:
	Responsáveis
	Valor da multa

	Elba Laiza Barroso Martins
	R$ 53.000,00

	Maria Eleuza Martins Oliveira Leite
	R$ 53.000,00

	R. O. Carvalho do Nascimento
	R$ 45.000,00

	Biomed Produtos Médicos e Hospitalares Eireli
	R$ 8.000,00

Feitas essas considerações, voto para que o Tribunal acolha a minuta de acórdão que submeto à deliberação do colegiado.
TCU, Sala das Sessões Ministro Luciano Brandão Alves de Souza, em 27 de abril de 2021.
Ministro VITAL DO RÊGO 
Relator